---
title: "Distribución Exponencial"
lang: es
---

```{=html}
<style>
main.content {
text-align: justify}
</style>
```

```{r}
#| include: false
#| label: setup

library(ggplot2)
library(dplyr)
library(gridExtra)
library(knitr)
library(kableExtra)
library(plotly)
```


La **distribución exponencial** es una de las distribuciones continuas más importantes en probabilidad y estadística, especialmente en el modelado de **tiempos de espera** y **procesos de fallo**. Su relevancia radica en su capacidad para modelar el tiempo que transcurre entre eventos que ocurren de manera aleatoria e independiente a una tasa constante.

La distribución exponencial surge naturalmente del **proceso de Poisson**, si los eventos siguen un proceso de Poisson con tasa $\lambda$, entonces el tiempo entre eventos consecutivos sigue una distribución exponencial con el mismo parámetro $\lambda$.

**Interpretación Práctica**

La distribución exponencial modela situaciones donde:

- **Tiempo entre llegadas**: Clientes a un banco, llamadas telefónicas, visitantes a un sitio web
- **Tiempo de vida**: Componentes electrónicos, vida útil de equipos
- **Tiempo de servicio**: Duración de llamadas telefónicas, tiempo de atención al cliente
- **Procesos de decaimiento**: Desintegración radiactiva, eliminación de medicamentos del cuerpo


::: {#def-exponencial}

Decimos que variable aleatoria continua $X$ tiene **distribución exponencial** con parámetro $\lambda > 0$ si tiene función de densidad de probabilidad:

\begin{equation}
f(x) = \begin{cases} 
\lambda e^{-\lambda x} & \text{si } x \geq 0 \\
0 & \text{si } x < 0
\end{cases}
\end{equation}

A una variable aleatoria con distribución exponencial se le denota como $X \sim \text{exp}(\lambda)$, donde $\lambda$ es el **parámetro de tasa** (rate parameter).

:::

---

**Parámetro de la Distribución**

La distribución exponencial tiene **un solo parámetro**:

- **$\lambda$ (lambda)**: Parámetro de tasa o intensidad
  - $\lambda > 0$ (debe ser positivo)
  - Representa la tasa promedio de ocurrencia de eventos por unidad de tiempo
  - **Mayor $\lambda$**: Eventos más frecuentes, tiempos de espera más cortos
  - **Menor $\lambda$**: Eventos menos frecuentes, tiempos de espera más largos



**Soporte y Dominio**

- **Soporte**: $[0, \infty)$, solo valores no negativos
- **Dominio natural**: Tiempo, distancia, o cualquier magnitud no negativa
- La distribución es **continua** en todo su soporte

## Propiedades de la Función de Densidad 

1. **Monótona decreciente**: La función siempre decrece desde su máximo en $x = 0$
2. **Asintótica**: Se aproxima a cero cuando $x \to \infty$
3. **Valor máximo**: $f(0) = \lambda$
4. **Forma**: Curva exponencial decreciente


**Comportamiento de la PDF al Variar $\lambda$**

```{r}
#| label: pdf-variacion-lambda

# Definir valores de x y diferentes valores de lambda
x_vals <- seq(0, 6, length.out = 1000)
lambdas <- c(0.5, 1, 1.5, 2, 3)

# Crear dataframe para ggplot
df_pdf <- data.frame()
for (lambda in lambdas) {
  temp_df <- data.frame(
    x = x_vals,
    y = dexp(x_vals, lambda),
    lambda = paste("λ =", lambda)
  )
  df_pdf <- rbind(df_pdf, temp_df)
}

# Gráfico de PDFs con diferentes λ
pdf_graf <- ggplot(df_pdf, aes(x = x, y = y, color = lambda)) +
  geom_line(linewidth = 1.2) +
  labs(title = "Función de Densidad - Distribución Exponencial",
       subtitle = "Efecto del parámetro λ en la forma de la distribución",
       x = "x",
       y = "f(x) = λe^(-λx)",
       color = "Parámetro") +
  theme_minimal() +
  theme(plot.title = element_text(hjust = 0.5),
        plot.subtitle = element_text(hjust = 0.5),
        legend.position = "right") +
  scale_color_viridis_d() +
  xlim(0, 6)


ggplotly(pdf_graf)
```


## Propiedades de la Función de Distribución (CDF)

**Definición y Derivación**

La función de distribución acumulativa (CDF) de la distribución exponencial se obtiene integrando la PDF:

$$F(x) = P(X \leq x) = \int_{0}^{x} \lambda e^{-\lambda t} dt$$

**Cálculo de la Integral**

$$F(x) = \lambda \int_{0}^{x} e^{-\lambda t} dt$$

Usando la sustitución $u = -\lambda t$, $du = -\lambda dt$:


\begin{equation}
F(x) = \lambda \cdot \frac{1}{-\lambda} \int_{0}^{-\lambda x} e^{u} du = -\left[e^{-\lambda t}\right]_{0}^{x}
\end{equation}

\begin{equation}
F(x) = -\left(e^{-\lambda x} - e^{0}\right) = -(e^{-\lambda x} - 1) = 1 - e^{-\lambda x},
\end{equation}

es decir:

\begin{equation}
F(x) = \begin{cases} 
0 & \text{si } x < 0 \\
1 - e^{-\lambda x} & \text{si } x \geq 0
\end{cases}
\end{equation}

**Propiedades de la CDF**

- **Monótona creciente**: $F'(x) = f(x) \geq 0$
- **Continua**: No hay saltos en la función
- **Límites**: $\lim_{x \to 0^+} F(x) = 0$ y $\lim_{x \to \infty} F(x) = 1$


**Visualización de la CDF**

```{r}
#| label: cdf-variacion-lambda

# Crear dataframe para CDFs
df_cdf <- data.frame()
for (lambda in lambdas) {
  temp_df <- data.frame(
    x = x_vals,
    y = pexp(x_vals, lambda),
    lambda = paste("λ =", lambda)
  )
  df_cdf <- rbind(df_cdf, temp_df)
}

# Gráfico de CDFs
cdf_graf <- ggplot(df_cdf, aes(x = x, y = y, color = lambda)) +
  geom_line(linewidth = 1.2) +
  geom_hline(yintercept = c(0, 0.5, 1), linetype = "dashed", alpha = 0.5) +
  labs(title = "Función de Distribución Acumulativa - Distribución Exponencial",
       subtitle = "Efecto del parámetro λ en la CDF",
       x = "x",
       y = "F(x) = 1 - e^(-λx)",
       color = "Parámetro") +
  theme_minimal() +
  theme(plot.title = element_text(hjust = 0.5),
        plot.subtitle = element_text(hjust = 0.5),
        legend.position = "right") +
  scale_color_viridis_d() +
  xlim(0, 6) +
  ylim(0, 1)


ggplotly(cdf_graf)
```

## Cálculo de Probabilidades

Para calcular $P(a \leq X \leq b)$ con $0 \leq a < b$, tenemos:

$$P(a \leq X \leq b) = F(b) - F(a) = (1 - e^{-\lambda b}) - (1 - e^{-\lambda a}) = e^{-\lambda a} - e^{-\lambda b}$$

**Ejemplo de Cálculo**

Consideremos una variable aleatoria $X \sim \text{exp}(\lambda = 2)$. Queremos calcular $P(1 \leq X \leq 3)$.


```{r ejemplos-probabilidades}
# Parámetros para el ejemplo
lambda_ej <- 2
a_ej <- 1
b_ej <- 3

# Calcular probabilidades
prob_menor_igual_b <- pexp(b_ej, lambda_ej)
prob_menor_igual_a <- pexp(a_ej, lambda_ej)
prob_intervalo <- prob_menor_igual_b - prob_menor_igual_a

# Mostrar cálculos
cat("P(X ≤ 3) =", round(prob_menor_igual_b, 4), "\n")
cat("P(X ≤ 1) =", round(prob_menor_igual_a, 4), "\n")
cat("P(1 ≤ X ≤ 3) =", round(prob_intervalo, 4), "\n")
```

**Visualización del Área Bajo la Curva**

```{r area-bajo-curva}
# Crear gráfico mostrando el área bajo la curva
x_area <- seq(0, 5, length.out = 1000)
y_area <- dexp(x_area, lambda_ej)

# Identificar puntos en el intervalo [1, 3]
x_intervalo <- x_area[x_area >= a_ej & x_area <= b_ej]
y_intervalo <- y_area[x_area >= a_ej & x_area <= b_ej]

ggplot(data.frame(x = x_area, y = y_area), aes(x = x, y = y)) +
  geom_line(linewidth = 1.5, color = "blue") +
  geom_area(data = data.frame(x = x_intervalo, y = y_intervalo),
            aes(x = x, y = y), fill = "red", alpha = 0.3) +
  geom_vline(xintercept = c(a_ej, b_ej), linetype = "dashed", color = "red") +
  annotate("text", x = 2, y = 0.5, 
           label = paste("P(1 ≤ X ≤ 3) =", round(prob_intervalo, 3)),
           size = 5, color = "red", fontface = "bold") +
  labs(title = "Cálculo de Probabilidades usando el Área bajo la Curva",
       subtitle = "Distribución Exponencial λ = 2",
       x = "x", y = "f(x)") +
  theme_minimal() +
  theme(plot.title = element_text(hjust = 0.5),
        plot.subtitle = element_text(hjust = 0.5)) +
  xlim(0, 5)
```

## Cuantiles de la Distribución

**Función Cuantil (Inversa de la CDF)**

Para encontrar el cuantil $x_p$ tal que $P(X \leq x_p) = p$:

$$p = 1 - e^{-\lambda x_p}$$
$$e^{-\lambda x_p} = 1 - p$$
$$-\lambda x_p = \ln(1 - p)$$
$$x_p = -\frac{\ln(1 - p)}{\lambda}$$

**Cuantiles Importantes**

Consideremos la distribución $X \sim \text{exp}(\lambda = 1.5)$ y calculemos algunos cuantiles importantes.

```{r}
#| label: cuantiles-importantes


# Calcular cuantiles importantes
lambda_cuant <- 1.5
cuantiles_p <- c(0.25, 0.5, 0.75, 0.9, 0.95, 0.99)

cuantiles_valores <- qexp(cuantiles_p, lambda_cuant)

# Crear tabla de cuantiles
tabla_cuantiles <- data.frame(
  Percentil = paste0(cuantiles_p * 100, "%"),
  Probabilidad = cuantiles_p,
  Cuantil = round(cuantiles_valores, 4),
  `Interpretación` = c(
    "Primer cuartil",
    "Mediana",
    "Tercer cuartil", 
    "Percentil 90",
    "Percentil 95",
    "Percentil 99"
  ),
  check.names = FALSE
)

kable(tabla_cuantiles,
      caption = paste("Cuantiles importantes para Exp(λ =", lambda_cuant, ")")) %>%
  kable_styling(bootstrap_options = c("striped", "hover", "condensed"))
```

**Visualización de Cuantiles en la CDF**

```{r cuantiles-visual}
# Crear gráfico de CDF con cuantiles marcados
x_cuant <- seq(0, 4, length.out = 1000)
y_cuant <- pexp(x_cuant, lambda_cuant)

# Puntos importantes
mediana <- qexp(0.5, lambda_cuant)
q1 <- qexp(0.25, lambda_cuant)
q3 <- qexp(0.75, lambda_cuant)

ggplot(data.frame(x = x_cuant, y = y_cuant), aes(x = x, y = y)) +
  geom_line(linewidth = 1.5, color = "blue") +
  geom_hline(yintercept = c(0.25, 0.5, 0.75), linetype = "dashed", alpha = 0.7) +
  geom_vline(xintercept = c(q1, mediana, q3), linetype = "dashed", alpha = 0.7) +
  annotate("point", x = q1, y = 0.25, color = "red", size = 3) +
  annotate("point", x = mediana, y = 0.5, color = "red", size = 3) +
  annotate("point", x = q3, y = 0.75, color = "red", size = 3) +
  annotate("text", x = q1, y = 0.15, label = "Q1", size = 4, color = "red") +
  annotate("text", x = mediana, y = 0.4, label = "Q2", size = 4, color = "red") +
  annotate("text", x = q3, y = 0.65, label = "Q3", size = 4, color = "red") +
  labs(title = "Cuantiles en la Función de Distribución Acumulativa",
       subtitle = paste("Exp(λ =", lambda_cuant, ")"),
       x = "x", y = "F(x)") +
  theme_minimal() +
  theme(plot.title = element_text(hjust = 0.5),
        plot.subtitle = element_text(hjust = 0.5))
```

## Medidas Descriptivas

### Medidas de Tendencia Central

**Media (Esperanza)**

La media de la distribución exponencial se calcula como:

$$E(X) = \int_{0}^{\infty} x \cdot \lambda e^{-\lambda x} dx$$

Usando integración por partes con $u = x$ y $dv = \lambda e^{-\lambda x} dx$:

$$E(X) = \left[-x e^{-\lambda x}\right]_{0}^{\infty} + \int_{0}^{\infty} e^{-\lambda x} dx$$

El primer término se evalúa como cero, y el segundo:

$$E(X) = \int_{0}^{\infty} e^{-\lambda x} dx = \left[-\frac{1}{\lambda} e^{-\lambda x}\right]_{0}^{\infty} = \frac{1}{\lambda},$$

es decir: 
 
 $$\mu = E(X) = \frac{1}{\lambda}$$

**Mediana**

La mediana $m$ satisface $P(X \leq m) = 0.5$,

$$F(m) = 1 - e^{-\lambda m} = 0.5$$
$$e^{-\lambda m} = 0.5$$
$$-\lambda m = \log(0.5) = -\log(2)$$
$$m = \frac{\log(2)}{\lambda}$$

**Relación Media-Mediana**

$$\frac{\text{Mediana}}{\text{Media}} = \frac{\log(2)/\lambda}{1/\lambda} = \log(2) \approx 0.693$$

La mediana siempre es aproximadamente el **69.3%** de la media.

Consideremos la distribución $X \sim \text{exp}(\lambda = 1.5)$, en este caso la media es $\mu = \frac{1}{1.5} \approx 0.6667$ y la mediana es $m = \frac{\log(2)}{1.5} \approx 0.4621$. Luego, se verifica que $\frac{m}{\mu} \approx 0.693$.

```{r}
#| label:  medidas-tendencia-central

lambda_ejemplo <- 1.5

# Calcular medidas
media_ej <- 1 / lambda_ejemplo
mediana_ej <- log(2) / lambda_ejemplo

# Crear gráfico comparativo
x_vals <- seq(0, 4, length.out = 1000)
y_vals <- dexp(x_vals, lambda_ejemplo)

ggplot(data.frame(x = x_vals, y = y_vals), aes(x = x, y = y)) +
  geom_line(linewidth = 1.5, color = "blue") +
  geom_vline(xintercept = mediana_ej, color = "olivedrab", linewidth = 1.2, linetype = "dashed") +
  geom_vline(xintercept = media_ej, color = "orange2", linewidth = 1.2, linetype = "dotted") +
  annotate("text", x = mediana_ej + 0.05, y = 0.8, 
           label = paste("Mediana =", round(mediana_ej, 3)), color = "olivedrab", size = 4, angle = 90, hjust = 0) +
  annotate("text", x = media_ej + 0.05, y = 0.6, 
           label = paste("Media =", round(media_ej, 3)), color = "orange2", size = 4, angle = 90, hjust = 0) +
  labs(title = "Medidas de Tendencia Central - Distribución Exponencial",
       subtitle = paste("λ =", lambda_ejemplo),
       x = "x", y = "f(x)") +
  theme_minimal() +
  theme(plot.title = element_text(hjust = 0.5),
        plot.subtitle = element_text(hjust = 0.5))

```


### Medidas de Dispersión

**Varianza**

Para calcular la varianza, necesitamos $E(X^2)$:

$$E(X^2) = \int_{0}^{\infty} x^2 \cdot \lambda e^{-\lambda x} dx$$

Usando integración por partes dos veces:

$$E(X^2) = \frac{2}{\lambda^2}$$

Por lo tanto:

$$\text{Var}(X) = E[X^2] - (E[X])^2 = \frac{2}{\lambda^2} - \left(\frac{1}{\lambda}\right)^2 = \frac{2}{\lambda^2} - \frac{1}{\lambda^2} = \frac{1}{\lambda^2},$$

es decir:


$$\sigma^2 = \text{Var}(X) = \frac{1}{\lambda^2}$$

**Desviación Estándar**

$$\sigma = \sqrt{\text{Var}(X)} = \sqrt{\frac{1}{\lambda^2}} = \frac{1}{\lambda}$$



**Observación**: Para la distribución exponencial, $\sigma = \mu$. La desviación estándar es igual a la media.


### Medida de Forma

**Coeficiente de Variación**

El coeficiente de variación mide la dispersión relativa:

$$CV = \frac{\sigma}{\mu} = \frac{1/\lambda}{1/\lambda} = 1$$

Esta es una característica única y distintiva de la distribución exponencial. Sin importar el valor de $\lambda$, el coeficiente de variación siempre es exactamente 1.




## Simulación y Comparación con Parámetros Teóricos

Consideremos una distribución $\text{exp}(\lambda = 2)$ y evaluemos cómo los estadísticos muestrales convergen a los valores teóricos:

```{r simulacion-convergencia}
# Parámetros de la distribución
lambda_sim <- 2

# Parámetros teóricos
media_teorica <- 1 / lambda_sim
varianza_teorica <- 1 / lambda_sim^2
desv_std_teorica <- 1 / lambda_sim
mediana_teorica <- log(2) / lambda_sim

# Tamaños de muestra a evaluar
size_muestras <- c(50, 100, 500, 1000, 5000, 10000)

# Función para calcular estadísticos muestrales
calcular_estadisticos <- function(n, lambda) {
  muestra <- rexp(n, rate = lambda)
  
  return(data.frame(
    n = n,
    media_muestral = mean(muestra),
    varianza_muestral = var(muestra),
    desv_std_muestral = sd(muestra),
    mediana_muestral = median(muestra),
    min_muestral = min(muestra),
    max_muestral = max(muestra)
  ))
}

# Realizar simulaciones
resultados_sim <- do.call(rbind, lapply(size_muestras, calcular_estadisticos, lambda = lambda_sim))

# Agregar valores teóricos
resultados_sim$media_teorica <- media_teorica
resultados_sim$varianza_teorica <- varianza_teorica
resultados_sim$desv_std_teorica <- desv_std_teorica
resultados_sim$mediana_teorica <- mediana_teorica

# Calcular errores relativos
resultados_sim$error_media <- abs(resultados_sim$media_muestral - media_teorica) / media_teorica * 100
resultados_sim$error_varianza <- abs(resultados_sim$varianza_muestral - varianza_teorica) / varianza_teorica * 100

# Mostrar tabla de resultados
kable(resultados_sim[, c("n", "media_muestral", "media_teorica", "error_media", 
                        "varianza_muestral", "varianza_teorica", "error_varianza")],
      caption = "Convergencia de estadísticos muestrales hacia valores teóricos",
      digits = 4,
      col.names = c("n", "Media Muestral", "Media Teórica", "Error %", 
                    "Varianza Muestral", "Varianza Teórica", "Error %")) %>%
  kable_styling(bootstrap_options = c("striped", "hover", "condensed")) %>%
  add_header_above(c(" " = 1, "Media" = 3, "Varianza" = 3))
```

<br>

**Visualización de la Convergencia**

```{r convergencia-visual}
#| warning: false

# Generar una secuencia larga para observar convergencia
n_total <- 15000
muestra_larga <- rexp(n_total, rate = lambda_sim)

# Calcular estadísticos acumulados
indices <- 1:n_total
medias_acumuladas <- cumsum(muestra_larga) / indices
varianzas_acumuladas <- sapply(indices, function(i) var(muestra_larga[1:i]))

# Crear dataframe para gráficos
df_convergencia <- data.frame(
  n = indices,
  media_acumulada = medias_acumuladas,
  varianza_acumulada = varianzas_acumuladas
)

# Gráfico de convergencia de la media
p1 <- ggplot(df_convergencia, aes(x = n)) +
  geom_line(aes(y = media_acumulada), color = "blue", alpha = 0.8) +
  geom_hline(yintercept = media_teorica, color = "red", linetype = "dashed", linewidth = 1) +
  labs(title = "Convergencia de la Media Muestral",
       x = "Tamaño de muestra (n)",
       y = "Media acumulada",
       caption = "Línea roja: Media teórica = 0.5") +
  theme_minimal() +
  ylim(0.4, 0.6)

# Gráfico de convergencia de la varianza
p2 <- ggplot(df_convergencia, aes(x = n)) +
  geom_line(aes(y = varianza_acumulada), color = "green", alpha = 0.8) +
  geom_hline(yintercept = varianza_teorica, color = "red", linetype = "dashed", linewidth = 1) +
  labs(title = "Convergencia de la Varianza Muestral",
       x = "Tamaño de muestra (n)",
       y = "Varianza acumulada",
       caption = "Línea roja: Varianza teórica = 0.25") +
  theme_minimal() +
  ylim(0.15, 0.35)

# Mostrar ambos gráficos
grid.arrange(p1, p2, ncol = 2,
             top = "Ley de Grandes Números - Distribución Exponencial (λ = 2)")
```

**Comparación Histograma vs Densidad Teórica**

```{r histograma-densidad}
#| warning: false

# Generar muestra grande para histograma
muestra_grande <- rexp(8000, rate = lambda_sim)

# Crear histograma con densidad teórica superpuesta
ggplot(data.frame(x = muestra_grande), aes(x = x)) +
  geom_histogram(aes(y = after_stat(density)), bins = 40, 
                 fill = "lightblue", color = "black", alpha = 0.7) +
  stat_function(fun = dexp, args = list(rate = lambda_sim), 
                color = "red", linewidth = 2) +
  labs(title = "Histograma de Muestra vs Densidad Teórica",
       subtitle = paste("8000 observaciones de Exp(λ =", lambda_sim, ")"),
       x = "Valores",
       y = "Densidad",
       caption = "Curva roja: Densidad teórica") +
  theme_minimal() +
  theme(plot.title = element_text(hjust = 0.5),
        plot.subtitle = element_text(hjust = 0.5)) +
  xlim(0, 4)
```



## Ejemplos Prácticos

::: {#exm-tiempo_clientes}

### Tiempo entre llegadas de clientes

Un banco ha observado que los clientes llegan siguiendo un proceso de Poisson con una tasa promedio de 3 clientes por minuto. El tiempo entre llegadas consecutivas sigue una distribución exponencial.

```{r ejemplo-banco}
#| warning: false

# Parámetros del problema
tasa_llegadas <- 3  # clientes por minuto
lambda_banco <- tasa_llegadas

# Simular tiempos entre llegadas para un día de trabajo (8 horas = 480 minutos)
tiempo_total <- 480  # minutos
tiempos_entre_llegadas <- rexp(1000, rate = lambda_banco)

# Filtrar solo los que ocurren dentro del tiempo de trabajo
tiempos_validos <- tiempos_entre_llegadas[cumsum(tiempos_entre_llegadas) <= tiempo_total]
n_clientes <- length(tiempos_validos)

# Calcular estadísticos
tiempo_promedio <- mean(tiempos_validos)
tiempo_mediano <- median(tiempos_validos)

# Probabilidades de interés
prob_menos_30_seg <- pexp(0.5, rate = lambda_banco)  # 30 segundos = 0.5 minutos
prob_mas_1_min <- 1 - pexp(1, rate = lambda_banco)
prob_entre_30_90_seg <- pexp(1.5, rate = lambda_banco) - pexp(0.5, rate = lambda_banco)

# Resultados del análisis
cat("=== ANÁLISIS DEL BANCO ===\n")
cat("Tasa de llegadas:", lambda_banco, "clientes/minuto\n")
cat("Tiempo promedio entre llegadas (teórico):", round(1/lambda_banco, 3), "minutos\n")
cat("Tiempo promedio entre llegadas (simulado):", round(tiempo_promedio, 3), "minutos\n")
cat("Tiempo mediano entre llegadas:", round(tiempo_mediano, 3), "minutos\n")
cat("Clientes atendidos en 8 horas:", n_clientes, "\n\n")
cat("PROBABILIDADES:\n")
cat("P(tiempo < 30 seg):", round(prob_menos_30_seg, 3), "\n")
cat("P(tiempo > 1 min):", round(prob_mas_1_min, 3), "\n")
cat("P(30 seg < tiempo < 90 seg):", round(prob_entre_30_90_seg, 3), "\n")

# Visualización
ggplot(data.frame(tiempo = tiempos_validos), aes(x = tiempo)) +
  geom_histogram(aes(y = after_stat(density)), bins = 30, 
                 fill = "lightgreen", color = "black", alpha = 0.7) +
  stat_function(fun = dexp, args = list(rate = lambda_banco), 
                color = "red", linewidth = 2) +
  geom_vline(xintercept = 1/lambda_banco, color = "blue", linetype = "dashed", linewidth = 1) +
  geom_vline(xintercept = c(0.5, 1, 1.5), color = "orange", linetype = "dotted", linewidth = 1) +
  labs(title = "Distribución de Tiempos entre Llegadas de Clientes",
       x = "Tiempo entre llegadas (minutos)",
       y = "Densidad",
       caption = "Línea roja: Densidad teórica | Línea azul: Media teórica | Líneas naranjas: 30s, 60s, 90s") +
  theme_minimal() +
  xlim(0, 3)
```

:::

---

::: {#exm-vida_util_leds}

### Vida Útil de Componentes Electrónicos

Una empresa de electrónicos ha determinado que la vida útil de sus LEDs sigue una distribución exponencial con una vida útil promedio de 2000 horas.

```{r ejemplo-leds}
# Parámetros del problema
vida_promedio <- 2000  # horas
lambda_leds <- 1 / vida_promedio

# Simular vida útil de 5000 LEDs
n_leds <- 5000
vidas_utiles <- rexp(n_leds, rate = lambda_leds)

# Análisis de garantía - ¿Qué porcentaje falla antes de 1000 horas?
garantia <- 1000  # horas
fallos_garantia <- sum(vidas_utiles < garantia)
porcentaje_fallos <- (fallos_garantia / n_leds) * 100

# Probabilidad teórica de fallo antes de la garantía
prob_fallo_teorica <- pexp(garantia, rate = lambda_leds) * 100

# Vida útil para diferentes percentiles
percentiles <- c(10, 25, 50, 75, 90)
vidas_percentiles <- qexp(percentiles/100, rate = lambda_leds)

# Análisis de mantenimiento - Propiedad sin memoria
# Si un LED ha funcionado 1500 horas, ¿cuál es la probabilidad de que dure otras 500 horas?
horas_funcionando <- 1500
horas_adicionales <- 500
prob_sin_memoria <- 1 - pexp(horas_adicionales, rate = lambda_leds)

cat("=== ANÁLISIS DE LEDs ===\n")
cat("Vida útil promedio:", vida_promedio, "horas\n")
cat("Vida útil promedio simulada:", round(mean(vidas_utiles), 1), "horas\n")
cat("Mediana de vida útil:", round(median(vidas_utiles), 1), "horas\n\n")

cat("ANÁLISIS DE GARANTÍA (1000 horas):\n")
cat("Fallos durante garantía (simulado):", fallos_garantia, "de", n_leds, "LEDs\n")
cat("Porcentaje de fallos (simulado):", round(porcentaje_fallos, 2), "%\n")
cat("Porcentaje de fallos (teórico):", round(prob_fallo_teorica, 2), "%\n\n")

cat("PERCENTILES DE VIDA ÚTIL:\n")
for(i in seq_along(percentiles)) {
  cat(paste0(percentiles[i], "% de los LEDs fallan antes de: "), 
      round(vidas_percentiles[i], 1), "horas\n")
}

cat("\nPROPIEDAD SIN MEMORIA:\n")
cat("P(durar otras 500h | ya funcionó 1500h):", round(prob_sin_memoria, 3), "\n")
cat("P(durar 500h desde el inicio):", round(1 - pexp(500, rate = lambda_leds), 3), "\n")

# Tabla de percentiles
tabla_percentiles <- data.frame(
  Percentil = paste0(percentiles, "%"),
  `Vida Útil (horas)` = round(vidas_percentiles, 1),
  `Años (aprox.)` = round(vidas_percentiles / (24*365), 2),
  check.names = FALSE
)

kable(tabla_percentiles,
      caption = "Percentiles de vida útil de LEDs") %>%
  kable_styling(bootstrap_options = c("striped", "hover", "condensed"))

# Gráfico de supervivencia
ggplot(data.frame(vida = vidas_utiles), aes(x = vida)) +
  geom_histogram(aes(y = after_stat(density)), bins = 50, 
                 fill = "lightcoral", color = "black", alpha = 0.7) +
  stat_function(fun = dexp, args = list(rate = lambda_leds), 
                color = "red", linewidth = 2) +
  geom_vline(xintercept = garantia, color = "blue", linetype = "dashed", linewidth = 1.2) +
  geom_vline(xintercept = vida_promedio, color = "green", linetype = "dashed", linewidth = 1.2) +
  annotate("text", x = garantia + 200, y = max(density(vidas_utiles)$y) * 0.8,
           label = "Garantía\n1000h", color = "blue", size = 4) +
  annotate("text", x = vida_promedio + 200, y = max(density(vidas_utiles)$y) * 0.6,
           label = "Vida promedio\n2000h", color = "green", size = 4) +
  labs(title = "Distribución de Vida Útil de LEDs",
       x = "Vida útil (horas)",
       y = "Densidad") +
  theme_minimal() +
  xlim(0, 8000)
```

:::



::: {#exm-tiempo_servidor}

### Tiempo de Respuesta de un Servidor Web

Un servidor web procesa solicitudes con un tiempo de respuesta que sigue una distribución exponencial con un tiempo promedio de 200 milisegundos.

```{r ejemplo-servidor}
# Parámetros del problema
tiempo_respuesta_promedio <- 0.2  # 200 ms = 0.2 segundos
lambda_servidor <- 1 / tiempo_respuesta_promedio

# Simular tiempos de respuesta durante una hora de alto tráfico
n_solicitudes <- 10000
tiempos_respuesta <- rexp(n_solicitudes, rate = lambda_servidor)

# Convertir a milisegundos para mejor interpretación
tiempos_ms <- tiempos_respuesta * 1000

# Análisis de rendimiento
tiempo_promedio_ms <- mean(tiempos_ms)
tiempo_mediano_ms <- median(tiempos_ms)

# Métricas de calidad de servicio (SLA)
sla_100ms <- sum(tiempos_ms <= 100) / n_solicitudes * 100
sla_500ms <- sum(tiempos_ms <= 500) / n_solicitudes * 100
sla_1000ms <- sum(tiempos_ms <= 1000) / n_solicitudes * 100

# Probabilidades teóricas
prob_100ms <- pexp(0.1, rate = lambda_servidor) * 100
prob_500ms <- pexp(0.5, rate = lambda_servidor) * 100
prob_1000ms <- pexp(1.0, rate = lambda_servidor) * 100

# Percentiles de tiempo de respuesta
percentiles_resp <- c(50, 90, 95, 99)
tiempos_percentiles_ms <- qexp(percentiles_resp/100, rate = lambda_servidor) * 1000

cat("=== ANÁLISIS DE SERVIDOR WEB ===\n")
cat("Tiempo de respuesta promedio (teórico):", tiempo_respuesta_promedio * 1000, "ms\n")
cat("Tiempo de respuesta promedio (simulado):", round(tiempo_promedio_ms, 1), "ms\n")
cat("Tiempo de respuesta mediano:", round(tiempo_mediano_ms, 1), "ms\n\n")

cat("CUMPLIMIENTO DE SLA:\n")
cat("≤ 100ms - Simulado:", round(sla_100ms, 1), "% | Teórico:", round(prob_100ms, 1), "%\n")
cat("≤ 500ms - Simulado:", round(sla_500ms, 1), "% | Teórico:", round(prob_500ms, 1), "%\n")
cat("≤ 1000ms - Simulado:", round(sla_1000ms, 1), "% | Teórico:", round(prob_1000ms, 1), "%\n\n")

cat("PERCENTILES DE TIEMPO DE RESPUESTA:\n")
for(i in seq_along(percentiles_resp)) {
  cat(paste0("P", percentiles_resp[i], ": "), round(tiempos_percentiles_ms[i], 1), "ms\n")
}

# Análisis de cola larga
tiempos_lentos <- sum(tiempos_ms > 1000)
porcentaje_lentos <- (tiempos_lentos / n_solicitudes) * 100

cat("\nANÁLISIS DE COLA LARGA:\n")
cat("Solicitudes > 1 segundo:", tiempos_lentos, "de", n_solicitudes, 
    "(", round(porcentaje_lentos, 2), "%)\n")

# Visualización con diferentes escalas
p1 <- ggplot(data.frame(tiempo = tiempos_ms), aes(x = tiempo)) +
  geom_histogram(aes(y = after_stat(density)), bins = 50, 
                 fill = "lightsteelblue", color = "black", alpha = 0.7) +
  stat_function(fun = function(x) dexp(x/1000, rate = lambda_servidor)/1000, 
                color = "red", linewidth = 2) +
  geom_vline(xintercept = c(100, 500, 1000), color = "orange", 
             linetype = "dashed", linewidth = 1) +
  labs(title = "Distribución de Tiempos de Respuesta",
       x = "Tiempo de respuesta (ms)",
       y = "Densidad") +
  theme_minimal() +
  xlim(0, 1500)

# Gráfico de supervivencia (probabilidad de exceder cierto tiempo)
tiempos_eval <- seq(0, 2000, by = 10)
prob_supervivencia <- 1 - pexp(tiempos_eval/1000, rate = lambda_servidor)

p2 <- ggplot(data.frame(tiempo = tiempos_eval, prob = prob_supervivencia), 
             aes(x = tiempo, y = prob)) +
  geom_line(color = "blue", linewidth = 2) +
  geom_hline(yintercept = c(0.1, 0.05, 0.01), linetype = "dashed", alpha = 0.7) +
  labs(title = "Función de Supervivencia",
       x = "Tiempo de respuesta (ms)",
       y = "P(Tiempo > t)") +
  theme_minimal()

grid.arrange(p1, p2, ncol = 2,
             top = "Análisis de Rendimiento del Servidor Web")
```

:::

## Verificación del Teorema Central del Límite por Simulación

El Teorema Central del Límite establece que las medias muestrales de cualquier distribución (con media y varianza finitas) se aproximan a una distribución normal cuando el tamaño de muestra es suficientemente grande.



```{r tcl-setup}
# Parámetros de la distribución exponencial base
lambda_tcl <- 1.5
media_poblacional <- 1 / lambda_tcl
varianza_poblacional <- 1 / lambda_tcl^2

# Diferentes tamaños de muestra
size_muestra <- c(5, 10, 20, 30, 50, 100)
num_muestras <- 2000  # Número de medias muestrales a generar por tamaño

# Función para generar medias muestrales
generar_medias_exp <- function(n, num_sim, lambda) {
  medias <- replicate(num_sim, mean(rexp(n, rate = lambda)))
  return(medias)
}

# Generar medias para cada tamaño de muestra
resultados_tcl <- list()
for (i in seq_along(size_muestra)) {
  n <- size_muestra[i]
  medias <- generar_medias_exp(n, num_muestras, lambda_tcl)
  
  # Calcular estadísticos de las medias
  media_de_medias <- mean(medias)
  varianza_de_medias <- var(medias)
  
  resultados_tcl[[i]] <- data.frame(
    medias = medias,
    n = n,
    media_teorica_medias = media_poblacional,
    varianza_teorica_medias = varianza_poblacional / n,
    desv_std_teorica_medias = sqrt(varianza_poblacional / n),
    media_observada_medias = media_de_medias,
    varianza_observada_medias = varianza_de_medias
  )
}

# Combinar resultados
df_tcl <- do.call(rbind, resultados_tcl)
df_tcl$n_factor <- factor(paste("n =", df_tcl$n), 
                         levels = paste("n =", size_muestra))
```

**Visualización de la Normalización Progresiva**

```{r tcl-histogramas}
# Crear datos para las curvas normales teóricas
df_normal_teorica <- data.frame()
x_range <- seq(min(df_tcl$medias) - 0.1, max(df_tcl$medias) + 0.1, length.out = 200)

for (n in size_muestra) {
  df_temp <- data.frame(
    x = x_range,
    y = dnorm(x_range, mean = media_poblacional, sd = sqrt(varianza_poblacional/n)),
    n_factor = paste("n =", n)
  )
  df_normal_teorica <- rbind(df_normal_teorica, df_temp)
}

# Crear histogramas para cada tamaño de muestra
ggplot(df_tcl, aes(x = medias)) +
  geom_histogram(aes(y = after_stat(density)), bins = 30, 
                 fill = "lightblue", color = "black", alpha = 0.7) +
  geom_vline(aes(xintercept = media_teorica_medias), 
             color = "red", linetype = "dashed", linewidth = 1) +
  # Superponer curva normal teórica
  geom_line(data = df_normal_teorica, aes(x = x, y = y), 
            color = "red", linewidth = 1.5, alpha = 0.8) +
  facet_wrap(~n_factor, scales = "free_y", ncol = 3) +
  labs(title = "Teorema Central del Límite - Distribución Exponencial",
       subtitle = paste("Distribución de medias muestrales para Exp(λ =", lambda_tcl, ")"),
       x = "Media muestral",
       y = "Densidad",
       caption = "Línea roja: Media teórica | Curva roja: Normal teórica") +
  theme_minimal() +
  theme(plot.title = element_text(hjust = 0.5),
        plot.subtitle = element_text(hjust = 0.5))
```


```{r tcl-varianza}
# Calcular estadísticos resumidos por tamaño de muestra
estadisticos_tcl <- df_tcl %>%
  group_by(n) %>%
  summarise(
    media_observada = mean(medias),
    varianza_observada = var(medias),
    desv_std_observada = sd(medias),
    varianza_teorica = first(varianza_teorica_medias),
    desv_std_teorica = first(desv_std_teorica_medias),
    error_varianza = abs(var(medias) - first(varianza_teorica_medias)),
    .groups = 'drop'
  )

# Tabla comparativa
kable(estadisticos_tcl,
      caption = "Convergencia de la varianza de las medias muestrales",
      digits = 4,
      col.names = c("n", "Media Obs.", "Var. Obs.", "DE Obs.", 
                    "Var. Teórica", "DE Teórica", "Error Var.")) |> 
  kable_styling(bootstrap_options = c("striped", "hover", "condensed")) |> 
  add_header_above(c(" " = 1, "Observado" = 3, "Teórico" = 2, "Error" = 1))

# Gráfico de disminución de varianza
ggplot(estadisticos_tcl, aes(x = n)) +
  geom_point(aes(y = varianza_observada, color = "Observada"), size = 3) +
  geom_line(aes(y = varianza_observada, color = "Observada"), linewidth = 1.2) +
  geom_point(aes(y = varianza_teorica, color = "Teórica"), size = 3) +
  geom_line(aes(y = varianza_teorica, color = "Teórica"), linewidth = 1.2) +
  scale_color_manual(values = c("Observada" = "blue", "Teórica" = "red")) +
  labs(title = "Disminución de la Varianza de las Medias Muestrales",
       subtitle = "Var(X̄) = σ²/n",
       x = "Tamaño de muestra (n)",
       y = "Varianza de las medias muestrales",
       color = "Tipo") +
  theme_minimal() +
  theme(plot.title = element_text(hjust = 0.5),
        plot.subtitle = element_text(hjust = 0.5),
        legend.position = "top")
```


## Ejercicios Propuestos

::: {#exr-simulacion_exponencial}

Genera una simulación con tamaños de muestra de 10, 50, 100, 500 y 1000 observaciones de una distribución exponencial con $\lambda = 0.8$. Para cada tamaño de muestra:

1. Calcula la media, varianza y mediana muestral.
2. Compara estos estadísticos con los valores teóricos.
3. Grafica la distribución de las muestras junto con la densidad teórica.

```{r}

n_muestras <- seq(from = 100, to = 10000, by = 100)
lambda_exr <- 0.8

df_exr <- data.frame()
for (n in n_muestras) {
  muestra <- rexp(n, rate = lambda_exr)
  
  media_muestral <- mean(muestra)
  varianza_muestral <- var(muestra)
  mediana_muestral <- median(muestra)
  
  df_exr <- rbind(df_exr, data.frame(
    n = n,
    media_muestral = media_muestral,
    varianza_muestral = varianza_muestral,
    mediana_muestral = mediana_muestral,
    media_teorica = 1 / lambda_exr,
    varianza_teorica = 1 / lambda_exr^2,
    mediana_teorica = log(2) / lambda_exr
  ))
}
```



```{r}
ggplot(df_exr)+
  geom_hline(aes(yintercept=media_teorica), color="red", linetype="dashed", linewidth=1)+
  geom_line(aes(x=n,y=media_muestral), color="#AFA333", linewidth=1)+
  theme_bw()
```
```{r}
N <- 1000
lambda_muestra <- 2.5

muestra_n <- tibble(
  id_muestra = 1:N,
  f_x = rexp(N, rate =lambda_muestra)
)

valores_exp <- tibble(
  x = seq(0, 3.5, length.out =1000),
  f_x = dexp(x, rate =lambda_muestra)
)

ggplot(muestra_n)+
  geom_histogram(aes(x= f_x, y = after_stat(density)), fill = "#323ADE", alpha =0.5, color="black", boundary= 0)+
  geom_function(fun = dexp, args = list(rate = lambda_muestra), xlim = c(0,3.5), linewidth = 1.2, color="red")+
  #geom_line(data = valores_exp, aes(x, f_x), color ="red", linewidth=1.2)+
  theme_minimal()





```

```{r}
# Ejercicio: Simulación de Distribución Exponencial

# ============================================================================
# CONFIGURACIÓN INICIAL
# ============================================================================

# Parámetro de la distribución exponencial
lambda <- 0.85

# Valores teóricos
media_teorica <- 1/lambda
varianza_teorica <- 1/(lambda^2)
mediana_teorica <- log(2)/lambda  # Para exponencial: mediana = ln(2)/λ

cat("======================================================================\n")
cat("SIMULACIÓN DE DISTRIBUCIÓN EXPONENCIAL\n")
cat("======================================================================\n\n")

cat("PARÁMETROS DE LA DISTRIBUCIÓN:\n")
cat("  Tasa (λ):", lambda, "\n")
cat("  Media teórica (1/λ):", round(media_teorica, 4), "\n")
cat("  Varianza teórica (1/λ²):", round(varianza_teorica, 4), "\n")
cat("  Mediana teórica (ln(2)/λ):", round(mediana_teorica, 4), "\n")
cat("  Desviación estándar teórica:", round(sqrt(varianza_teorica), 4), "\n\n")

# ============================================================================
# FUNCIÓN PARA SIMULAR Y ANALIZAR UNA MUESTRA
# ============================================================================

analizar_muestra_exponencial <- function(n, lambda, iteracion = NULL) {
  # Generar muestra
  set.seed(123 + ifelse(!is.null(iteracion), iteracion, 0))
  muestra <- rexp(n, rate = lambda)
  
  # Calcular estadísticos muestrales
  media_muestral <- mean(muestra)
  varianza_muestral <- var(muestra)
  mediana_muestral <- median(muestra)
  desviacion_muestral <- sd(muestra)
  
  # Calcular diferencias con valores teóricos
  dif_media <- media_muestral - media_teorica
  dif_varianza <- varianza_muestral - varianza_teorica
  dif_mediana <- mediana_muestral - mediana_teorica
  
  # Calcular errores relativos
  error_rel_media <- abs(dif_media) / media_teorica * 100
  error_rel_varianza <- abs(dif_varianza) / varianza_teorica * 100
  error_rel_mediana <- abs(dif_mediana) / mediana_teorica * 100
  
  # Devolver resultados
  return(list(
    n = n,
    muestra = muestra,
    estadisticos = c(media_muestral, varianza_muestral, mediana_muestral, desviacion_muestral),
    diferencias = c(dif_media, dif_varianza, dif_mediana),
    errores_relativos = c(error_rel_media, error_rel_varianza, error_rel_mediana)
  ))
}

# ============================================================================
# SIMULACIÓN PARA DIFERENTES TAMAÑOS DE MUESTRA
# ============================================================================

# Tamaños de muestra
tamanos_muestra <- c(10, 50, 100, 500, 1000)

# Almacenar resultados
resultados <- list()
tabla_resumen <- data.frame(
  n = tamanos_muestra,
  Media_Muestral = numeric(length(tamanos_muestra)),
  Media_Teorica = rep(media_teorica, length(tamanos_muestra)),
  Dif_Media = numeric(length(tamanos_muestra)),
  Error_Rel_Media = numeric(length(tamanos_muestra)),
  Varianza_Muestral = numeric(length(tamanos_muestra)),
  Varianza_Teorica = rep(varianza_teorica, length(tamanos_muestra)),
  Dif_Varianza = numeric(length(tamanos_muestra)),
  Error_Rel_Varianza = numeric(length(tamanos_muestra)),
  Mediana_Muestral = numeric(length(tamanos_muestra)),
  Mediana_Teorica = rep(mediana_teorica, length(tamanos_muestra)),
  Dif_Mediana = numeric(length(tamanos_muestra)),
  Error_Rel_Mediana = numeric(length(tamanos_muestra))
)

# Realizar simulaciones
cat("REALIZANDO SIMULACIONES...\n")
for (i in seq_along(tamanos_muestra)) {
  n <- tamanos_muestra[i]
  cat("\nProcesando n =", n, "...\n")
  
  # Analizar muestra
  resultado <- analizar_muestra_exponencial(n, lambda, i)
  resultados[[i]] <- resultado
  
  # Almacenar en tabla
  tabla_resumen[i, "Media_Muestral"] <- resultado$estadisticos[1]
  tabla_resumen[i, "Dif_Media"] <- resultado$diferencias[1]
  tabla_resumen[i, "Error_Rel_Media"] <- resultado$errores_relativos[1]
  
  tabla_resumen[i, "Varianza_Muestral"] <- resultado$estadisticos[2]
  tabla_resumen[i, "Dif_Varianza"] <- resultado$diferencias[2]
  tabla_resumen[i, "Error_Rel_Varianza"] <- resultado$errores_relativos[2]
  
  tabla_resumen[i, "Mediana_Muestral"] <- resultado$estadisticos[3]
  tabla_resumen[i, "Dif_Mediana"] <- resultado$diferencias[3]
  tabla_resumen[i, "Error_Rel_Mediana"] <- resultado$errores_relativos[3]
  
  # Mostrar resultados parciales
  cat("  Media muestral:", round(resultado$estadisticos[1], 4), 
      " (Error:", round(resultado$errores_relativos[1], 2), "%)\n")
  cat("  Varianza muestral:", round(resultado$estadisticos[2], 4), 
      " (Error:", round(resultado$errores_relativos[2], 2), "%)\n")
  cat("  Mediana muestral:", round(resultado$estadisticos[3], 4), 
      " (Error:", round(resultado$errores_relativos[3], 2), "%)\n")
}

# ============================================================================
# VISUALIZACIÓN DE RESULTADOS
# ============================================================================

# 1. Gráficos de distribución para cada tamaño de muestra
cat("\n======================================================================\n")
cat("GRÁFICOS DE DISTRIBUCIÓN\n")
cat("======================================================================\n")

# Configurar espacio para gráficos
par(mfrow = c(2, 3))

for (i in seq_along(tamanos_muestra)) {
  n <- tamanos_muestra[i]
  muestra <- resultados[[i]]$muestra
  
  # Crear histograma
  hist(muestra, breaks = min(30, n/5), freq = FALSE,
       col = "lightblue", border = "white",
       main = paste("Distribución Exponencial\nn =", n, ", λ =", lambda),
       xlab = "Valor", ylab = "Densidad",
       xlim = c(0, quantile(muestra, 0.99) * 1.1),  # Excluir outliers extremos
       ylim = c(0, lambda * 1.5))
  
  # Superponer densidad teórica
  x <- seq(0, max(muestra), length.out = 1000)
  y <- dexp(x, rate = lambda)
  lines(x, y, col = "red", lwd = 2)
  
  # Líneas verticales para estadísticos importantes
  abline(v = media_teorica, col = "darkgreen", lwd = 2, lty = 2)
  abline(v = resultados[[i]]$estadisticos[1], col = "blue", lwd = 2, lty = 3)
  abline(v = mediana_teorica, col = "purple", lwd = 1.5, lty = 4)
  
  # Agregar leyenda
  if (i == 1) {
    legend("topright",
           legend = c("Densidad muestral", "Densidad teórica",
                      "Media teórica", "Media muestral", "Mediana teórica"),
           col = c("lightblue", "red", "darkgreen", "blue", "purple"),
           lwd = c(NA, 2, 2, 2, 1.5),
           lty = c(NA, 1, 2, 3, 4),
           fill = c("lightblue", NA, NA, NA, NA),
           border = c("white", NA, NA, NA, NA),
           cex = 0.7)
  }
  
  # Agregar estadísticos en el gráfico
  text(max(muestra) * 0.7, lambda * 1.3,
       paste("Media:", round(resultados[[i]]$estadisticos[1], 3)),
       cex = 0.8, col = "blue")
  text(max(muestra) * 0.7, lambda * 1.2,
       paste("Varianza:", round(resultados[[i]]$estadisticos[2], 3)),
       cex = 0.8, col = "darkblue")
}

# Último gráfico: Función de distribución acumulada teórica vs empírica
plot(ecdf(resultados[[length(resultados)]]$muestra),
     main = "Función de Distribución Acumulada\nn = 1000",
     xlab = "x", ylab = "F(x)",
     col = "blue", lwd = 2)

# CDF teórica
x_cdf <- seq(0, max(resultados[[length(resultados)]]$muestra), length.out = 1000)
lines(x_cdf, pexp(x_cdf, rate = lambda), col = "red", lwd = 2, lty = 2)

legend("bottomright",
       legend = c("CDF empírica", "CDF teórica"),
       col = c("blue", "red"),
       lwd = 2, lty = c(1, 2))

par(mfrow = c(1, 1))

# 2. Gráficos de convergencia de estadísticos
cat("\n======================================================================\n")
cat("GRÁFICOS DE CONVERGENCIA\n")
cat("======================================================================\n")

# Configurar espacio para gráficos de convergencia
par(mfrow = c(2, 2))

# Gráfico 1: Convergencia de la media
plot(tabla_resumen$n, tabla_resumen$Media_Muestral, type = "b",
     pch = 19, col = "blue", lwd = 2,
     main = "Convergencia de la Media Muestral",
     xlab = "Tamaño de muestra (n)", ylab = "Media",
     ylim = c(media_teorica * 0.7, media_teorica * 1.3),
     log = "x")  # Escala logarítmica en x para mejor visualización
abline(h = media_teorica, col = "red", lwd = 2, lty = 2)
grid()

# Agregar banda de error teórico (error estándar = σ/√n)
error_estandar_media <- sqrt(varianza_teorica) / sqrt(tabla_resumen$n)
lines(tabla_resumen$n, media_teorica + 2 * error_estandar_media,
      col = "orange", lwd = 1, lty = 3)
lines(tabla_resumen$n, media_teorica - 2 * error_estandar_media,
      col = "orange", lwd = 1, lty = 3)

legend("topright",
       legend = c("Media muestral", "Media teórica", "Banda ±2SE"),
       col = c("blue", "red", "orange"),
       lwd = c(2, 2, 1), lty = c(1, 2, 3))

# Gráfico 2: Convergencia de la varianza
plot(tabla_resumen$n, tabla_resumen$Varianza_Muestral, type = "b",
     pch = 19, col = "darkgreen", lwd = 2,
     main = "Convergencia de la Varianza Muestral",
     xlab = "Tamaño de muestra (n)", ylab = "Varianza",
     ylim = c(varianza_teorica * 0.5, varianza_teorica * 1.5),
     log = "x")
abline(h = varianza_teorica, col = "red", lwd = 2, lty = 2)
grid()

# Error teórico para la varianza muestral: Var(S²) ≈ 2σ⁴/(n-1)
error_varianza <- sqrt(2 * varianza_teorica^2 / (tabla_resumen$n - 1))
lines(tabla_resumen$n, varianza_teorica + 2 * error_varianza,
      col = "orange", lwd = 1, lty = 3)
lines(tabla_resumen$n, varianza_teorica - 2 * error_varianza,
      col = "orange", lwd = 1, lty = 3)

legend("topright",
       legend = c("Varianza muestral", "Varianza teórica", "Banda ±2SE"),
       col = c("darkgreen", "red", "orange"),
       lwd = c(2, 2, 1), lty = c(1, 2, 3))

# Gráfico 3: Convergencia de la mediana
plot(tabla_resumen$n, tabla_resumen$Mediana_Muestral, type = "b",
     pch = 19, col = "purple", lwd = 2,
     main = "Convergencia de la Mediana Muestral",
     xlab = "Tamaño de muestra (n)", ylab = "Mediana",
     ylim = c(mediana_teorica * 0.7, mediana_teorica * 1.3),
     log = "x")
abline(h = mediana_teorica, col = "red", lwd = 2, lty = 2)
grid()

# Error aproximado para la mediana muestral
# Para exponencial: error estándar de la mediana ≈ 1/(λ√n)
error_mediana <- 1/(lambda * sqrt(tabla_resumen$n))
lines(tabla_resumen$n, mediana_teorica + 2 * error_mediana,
      col = "orange", lwd = 1, lty = 3)
lines(tabla_resumen$n, mediana_teorica - 2 * error_mediana,
      col = "orange", lwd = 1, lty = 3)

legend("topright",
       legend = c("Mediana muestral", "Mediana teórica", "Banda ±2SE"),
       col = c("purple", "red", "orange"),
       lwd = c(2, 2, 1), lty = c(1, 2, 3))

# Gráfico 4: Errores relativos
plot(tabla_resumen$n, tabla_resumen$Error_Rel_Media, type = "b",
     pch = 19, col = "blue", lwd = 2, ylim = c(0, max(tabla_resumen$Error_Rel_Media,
                                                       tabla_resumen$Error_Rel_Varianza,
                                                       tabla_resumen$Error_Rel_Mediana) * 1.1),
     main = "Error Relativo por Tamaño de Muestra",
     xlab = "Tamaño de muestra (n)", ylab = "Error relativo (%)",
     log = "x")
lines(tabla_resumen$n, tabla_resumen$Error_Rel_Varianza, type = "b",
      pch = 17, col = "darkgreen", lwd = 2)
lines(tabla_resumen$n, tabla_resumen$Error_Rel_Mediana, type = "b",
      pch = 15, col = "purple", lwd = 2)
grid()

legend("topright",
       legend = c("Error media", "Error varianza", "Error mediana"),
       col = c("blue", "darkgreen", "purple"),
       pch = c(19, 17, 15), lwd = 2)

par(mfrow = c(1, 1))

# ============================================================================
# TABLA RESUMEN DETALLADA
# ============================================================================

cat("\n======================================================================\n")
cat("TABLA RESUMEN DE RESULTADOS\n")
cat("======================================================================\n")

# Formatear tabla para mejor presentación
tabla_formateada <- data.frame(
  n = tabla_resumen$n,
  Media = paste(round(tabla_resumen$Media_Muestral, 4), 
                " (", round(tabla_resumen$Error_Rel_Media, 2), "%)", sep = ""),
  Varianza = paste(round(tabla_resumen$Varianza_Muestral, 4), 
                   " (", round(tabla_resumen$Error_Rel_Varianza, 2), "%)", sep = ""),
  Mediana = paste(round(tabla_resumen$Mediana_Muestral, 4), 
                  " (", round(tabla_resumen$Error_Rel_Mediana, 2), "%)", sep = "")
)

print(tabla_formateada, row.names = FALSE)

cat("\nValores teóricos de referencia:\n")
cat("  Media:", round(media_teorica, 4), "\n")
cat("  Varianza:", round(varianza_teorica, 4), "\n")
cat("  Mediana:", round(mediana_teorica, 4), "\n")

# ============================================================================
# ANÁLISIS ADICIONAL: PROPIEDADES DE LA DISTRIBUCIÓN EXPONENCIAL
# ============================================================================

cat("\n======================================================================\n")
cat("ANÁLISIS ADICIONAL: PROPIEDADES DE LA DISTRIBUCIÓN EXPONENCIAL\n")
cat("======================================================================\n")

# Usar la muestra más grande para análisis adicional
muestra_grande <- resultados[[length(resultados)]]$muestra
n_grande <- tamanos_muestra[length(tamanos_muestra)]

cat("\n1. PROPIEDAD DE FALTA DE MEMORIA:\n")
cat("   Para distribución exponencial: P(X > s + t | X > s) = P(X > t)\n")

# Verificar empíricamente
s <- 1  # Tiempo ya transcurrido
t <- 2  # Tiempo adicional

# Probabilidad teórica
prob_teorica <- exp(-lambda * t)

# Probabilidad empírica
eventos_s <- muestra_grande[muestra_grande > s]
prob_empirica <- sum(eventos_s > (s + t)) / length(eventos_s)

cat("   s =", s, ", t =", t, "\n")
cat("   Probabilidad teórica: P(X >", s+t, "| X >", s, ") = exp(-λ*t) =", 
    round(prob_teorica, 4), "\n")
cat("   Probabilidad empírica:", round(prob_empirica, 4), "\n")
cat("   Diferencia:", round(abs(prob_teorica - prob_empirica), 4), "\n")

cat("\n2. COEFICIENTE DE VARIACIÓN:\n")
cv_teorico <- 1  # Para exponencial: CV = σ/μ = 1
cv_muestral <- sd(muestra_grande) / mean(muestra_grande)
cat("   Teórico: CV = σ/μ = 1\n")
cat("   Muestral: CV =", round(cv_muestral, 4), "\n")
cat("   Diferencia:", round(abs(1 - cv_muestral), 4), "\n")

cat("\n3. ASIMETRÍA Y CURTOSIS:\n")
# Instalar paquete moments si es necesario
if (!require("moments")) install.packages("moments")
library(moments)

sesgo_teorico <- 2  # Para exponencial: sesgo = 2
curtosis_teorica <- 9  # Para exponencial: curtosis = 9

sesgo_muestral <- skewness(muestra_grande)
curtosis_muestral <- kurtosis(muestra_grande)

cat("   Sesgo teórico: 2\n")
cat("   Sesgo muestral:", round(sesgo_muestral, 4), "\n")
cat("   Curtosis teórica: 9\n")
cat("   Curtosis muestral:", round(curtosis_muestral, 4), "\n")

# ============================================================================
# GRÁFICOS ADICIONALES
# ============================================================================

cat("\n======================================================================\n")
cat("GRÁFICOS ADICIONALES DE ANÁLISIS\n")
cat("======================================================================\n")

# Configurar espacio para gráficos adicionales
par(mfrow = c(2, 2))

# 1. Q-Q plot para verificar distribución
qqplot(qexp(ppoints(n_grande), rate = lambda), muestra_grande,
       main = paste("Q-Q Plot: Exponencial(λ=", lambda, ")", sep = ""),
       xlab = "Cuantiles teóricos", ylab = "Cuantiles muestrales",
       pch = 19, cex = 0.5, col = "blue")
abline(0, 1, col = "red", lwd = 2)

# 2. Gráfico de probabilidad exponencial
# Transformación: -log(1 - F(x)) vs x debería ser línea recta con pendiente λ
F_empirica <- ecdf(muestra_grande)(muestra_grande)
transformados <- -log(1 - F_empirica)
plot(sort(muestra_grande), sort(transformados),
     main = "Gráfico de Probabilidad Exponencial",
     xlab = "x", ylab = "-log(1 - F(x))",
     pch = 19, cex = 0.5, col = "blue")
abline(0, lambda, col = "red", lwd = 2)  # Pendiente teórica = λ

# 3. Función de supervivencia (complemento de la CDF)
x_surv <- seq(0, max(muestra_grande), length.out = 1000)
S_teorica <- 1 - pexp(x_surv, rate = lambda)  # Teórica: exp(-λx)

# Empírica
S_empirica <- numeric(length(x_surv))
for (i in seq_along(x_surv)) {
  S_empirica[i] <- sum(muestra_grande > x_surv[i]) / n_grande
}

plot(x_surv, S_teorica, type = "l", col = "red", lwd = 2,
     main = "Función de Supervivencia",
     xlab = "x", ylab = "S(x) = P(X > x)",
     ylim = c(0, 1))
lines(x_surv, S_empirica, col = "blue", lwd = 2, lty = 2)
legend("topright", legend = c("Teórica", "Empírica"),
       col = c("red", "blue"), lwd = 2, lty = c(1, 2))

# 4. Densidad kernel vs densidad teórica
plot(density(muestra_grande), col = "blue", lwd = 2,
     main = "Estimación de Densidad por Kernel",
     xlab = "x", ylab = "Densidad",
     xlim = c(0, max(muestra_grande)))
lines(x, y, col = "red", lwd = 2, lty = 2)  # Densidad teórica
legend("topright", legend = c("Kernel", "Teórica"),
       col = c("blue", "red"), lwd = 2, lty = c(1, 2))

par(mfrow = c(1, 1))

# ============================================================================
# CONCLUSIÓN
# ============================================================================

cat("\n======================================================================\n")
cat("CONCLUSIÓN FINAL\n")
cat("======================================================================\n")

cat("RESUMEN DE HALLAZGOS:\n")
cat("1. La media muestral converge a 1/λ =", round(media_teorica, 4), "\n")
cat("2. La varianza muestral converge a 1/λ² =", round(varianza_teorica, 4), "\n")
cat("3. La mediana muestral converge a ln(2)/λ =", round(mediana_teorica, 4), "\n")
cat("4. Los errores relativos disminuyen conforme aumenta n\n")
cat("5. Para n ≥ 100, los estadísticos muestrales son buenas estimaciones\n")
cat("6. Se verifica la propiedad de falta de memoria de la exponencial\n")
cat("7. El coeficiente de variación es cercano a 1, como se espera\n\n")

cat("INTERPRETACIÓN PRÁCTICA:\n")
cat("• Con λ =", lambda, ", el tiempo promedio entre eventos es", 
    round(media_teorica, 2), "unidades\n")
cat("• La mediana indica que el 50% de los eventos ocurre antes de", 
    round(mediana_teorica, 2), "unidades\n")
cat("• La distribución es altamente asimétrica (sesgo = 2)\n")
cat("• Es adecuada para modelar tiempos entre eventos independientes\n")

cat("\nRECOMENDACIONES PARA MUESTREO:\n")
cat("• Para estimaciones precisas, usar n ≥ 100\n")
cat("• Para estudios preliminares, n = 50 puede ser suficiente\n")
cat("• Siempre comparar con valores teóricos para validar\n")
```




:::












