---
title: "Distribución Gamma"
lang: es
---

```{=html}
<style>
main.content {
text-align: justify}
</style>
```


```{r}
#| label: setup
#| include: false

library(ggplot2)
library(dplyr)
library(gridExtra)
library(knitr)
library(kableExtra)
library(RColorBrewer)
library(plotly)
```

## Función Gamma

Antes de estudiar la distribución gamma, es fundamental comprender la **función gamma**, que es la base matemática de esta distribución y una generalización del factorial para los números reales.

::: {#def-funcion_gamma}

La **función gamma** se define por medio de la siguiente integral impropia:

$$\Gamma(\alpha) = \int_{0}^{\infty} t^{\alpha -1} e^{-t} dt, \quad \alpha > 0$$

Esta integral impropia converge para todos los valores reales $\alpha > 0$ y para todos los números complejos con parte real positiva.

:::

### Propiedades Fundamentales de la Función Gamma

**1. Relación de Recurrencia**

La propiedad más importante de la función gamma es:

$$\Gamma(\alpha +1) = \alpha  \Gamma(\alpha)$$



**2. Relación con el Factorial**

Para números enteros positivos $n$:

$$\Gamma(n+1) = (n)!$$



**3. Valores Especiales**

```{r}
#| label: valores-especiales-gamma

# Calcular algunos valores especiales de la función gamma
valores_especiales <- data.frame(
  `α` = c(1, 2, 3, 4, 5, 0.5, 1.5, 2.5, 3.5),
  `Gamma(α)` = c(
    gamma(1), gamma(2), gamma(3), gamma(4), gamma(5),
    gamma(0.5), gamma(1.5), gamma(2.5), gamma(3.5)
  ),
  `Equivalencia` = c(
    "0!", "1!", "2!", "3!", "4!",
    "√π", "√π/2", "3√π/4", "15√π/8"
  ),
  check.names = FALSE
)

kable(valores_especiales,
      caption = "Valores especiales de la función gamma", align = 'c',
      digits = 4) %>%
  kable_styling(bootstrap_options = c("striped", "hover", "condensed"))
```

<br>

**4. Visualización de la Función Gamma**

```{r}
#| label: visualizacion-gamma

# Crear gráfico de la función gamma
x_vals <- seq(0.1, 5, length.out = 1000)
y_vals <- gamma(x_vals)

# Identificar puntos especiales
puntos_especiales <- data.frame(
  x = c(1, 2, 3, 4, 5, 0.5, 1.5, 2.5),
  y = gamma(c(1, 2, 3, 4, 5, 0.5, 1.5, 2.5)),
  etiqueta = c("Γ(1)=1", "Γ(2)=1", "Γ(3)=2", "Γ(4)=6", "Γ(5)=24", 
               "Γ(1/2)=√π", "Γ(3/2)", "Γ(5/2)")
)

ggplot(data.frame(x = x_vals, y = y_vals), aes(x = x, y = y)) +
  geom_line(linewidth = 1.5, color = "blue") +
  geom_point(data = puntos_especiales, aes(x = x, y = y), 
             color = "red", size = 3) +
  geom_label(data = puntos_especiales[1:6,], aes(x = x, y = y, label = etiqueta),
            vjust = -0.5, hjust = 0.5, size = 4) +
  labs(title = "Función Gamma Γ(α)",
       x = "α", y = "Γ(α)") +
  theme_minimal() +
  theme(plot.title = element_text(hjust = 0.5)) +
  xlim(0, 5) +
  ylim(0, 25)
```



## Descripción de la Variable Aleatoria y Definición

La **distribución gamma** es una familia de distribuciones continuas extremadamente versátil que surge naturalmente en múltiples contextos estadísticos y aplicados. Su importancia radica en su capacidad para modelar una amplia variedad de fenómenos que involucran **tiempos de espera**, **sumas de variables aleatorias** y **procesos de llegada**.

La distribución gamma es fundamental para modelar:

- **Tiempo hasta la k-ésima falla** en sistemas con múltiples componentes
- **Tiempo de procesamiento** de tareas que requieren múltiples etapas
- **Modelado de lluvias** y precipitaciones acumuladas
- **Análisis de supervivencia** con tasas de riesgo variables
- **Distribuciones a priori** en estadística bayesiana
- **Suma de variables exponenciales** independientes


::: {#def-dist_gamma}

Una variable aleatoria continua $X$ sigue una **distribución gamma** si tiene función de densidad de probabilidad:

$$f(x) = \frac{(\lambda x)^{\alpha-1}}{\Gamma(\alpha)} \lambda e^{-\lambda x}, \quad x > 0$$

donde:

- $\alpha > 0$ es el **parámetro de forma** (shape parameter)
- $\lambda > 0$ es el **parámetro de tasa** (rate parameter)
- $\Gamma(\alpha)$ es la función gamma evaluada en $\alpha$

A una variable aleatoria con distribución gamma la denotamos como $X \sim \text{gamma}(\alpha, \lambda)$

:::

---

### Casos Especiales Importantes

La distribución gamma incluye varias distribuciones conocidas como casos especiales:

**1. Distribución Exponencial**

Cuando $\alpha = 1$:
$$\text{gamma}(1, \lambda) = \text{exp}(\lambda)$$


**2. Distribución Chi-cuadrada**

Cuando $\alpha = \frac{\nu}{2}$ y $\lambda = \frac{1}{2}$:
$$\text{gamma}\left(\frac{\nu}{2}, \frac{1}{2}\right) = \chi^2(\nu)$$

**3. Distribución Erlang**

Cuando $\alpha$ es un entero positivo $k$:
$$\text{gamma}(k, \lambda) = \text{Erlang}(k, \lambda)$$


### Interpretación de los Parámetros

**Parámetro de Forma ($\alpha$)**

- **$\alpha < 1$**: Distribución en forma de "J" invertida, altamente sesgada
- **$\alpha = 1$**: Distribución exponencial (decrecimiento monótono)
- **$\alpha > 1$**: Distribución unimodal con sesgo positivo
- **$\alpha \gg 1$**: Distribución aproximadamente simétrica (normal)

**Parámetro de Tasa ($\lambda$)**

- **$\lambda$ pequeño**: Distribución más dispersa, valores más grandes probables
- **$\lambda$ grande**: Distribución más concentrada, valores más pequeños probables
- **Efecto de escala**: $\lambda$ actúa como un factor de escala inverso

```{r}
#| label: interpretacion-parametro-alpha

# Visualización del efecto de los parámetros
x_seq <- seq(0, 8, length.out = 500)

# Efecto del parámetro α (forma)
alpha_vals <- c(0.5, 1, 2, 3, 5)
lambda_fijo <- 1

df_alpha <- data.frame()
for (a in alpha_vals) {
  temp <- data.frame(
    x = x_seq,
    y = dgamma(x_seq, shape = a, rate = lambda_fijo),
    parametro = paste("α =", a)
  )
  df_alpha <- rbind(df_alpha, temp)
}

# Crear gráfico
alpha_effect <- ggplot(df_alpha, aes(x = x, y = y, color = parametro)) +
  geom_line(linewidth = 1.2) +
  labs(title = "Efecto del Parámetro α en la Distribución Gamma",
       subtitle = paste("λ =", lambda_fijo),
       x = "x", y = "f(x)",
       color = "Parámetro") +
  scale_color_brewer(palette="Dark2")+
  theme_minimal() +
  theme(plot.title = element_text(hjust = 0.5)) +
  xlim(0, 8.1)

ggplotly(alpha_effect)
```


```{r}
#| label: interpretacion-parametro-lambda

# Efecto del parámetro β (tasa)
alpha_fijo <- 2
lambda_vals <- c(0.5, 1, 1.5, 2, 3)

df_lambda <- data.frame()
for (b in lambda_vals) {
  temp <- data.frame(
    x = x_seq,
    y = dgamma(x_seq, shape = alpha_fijo, rate = b),
    parametro = paste("λ =", b)
  )
  df_lambda <- rbind(df_lambda, temp)
}

# Crear gráfico
lambda_effect <- ggplot(df_lambda, aes(x = x, y = y, color = parametro)) +
  geom_line(linewidth = 1.2) +
  labs(title = "Efecto del Parámetro β en la Distribución Gamma",
       subtitle = paste("α =", alpha_fijo),
       x = "x", y = "f(x)",
       color = "Parámetro") +
  scale_color_brewer(palette="Dark2")+
  theme_minimal() +
  theme(plot.title = element_text(hjust = 0.5)) +
  xlim(0, 8.1)

ggplotly(lambda_effect)
```

## Propiedades de la Función de Densidad de Probabilidad


La función de densidad de probabilidad de la distribución gamma puede escribirse como:

$$f(x) = \frac{\lambda^\alpha}{\Gamma(\alpha)} x^{\alpha-1} e^{-\lambda x}, \quad x > 0$$

La cual, puede descomponerse en tres componentes principales:

1. **Factor de normalización**: $\frac{\lambda^\alpha}{\Gamma(\alpha)}$
2. **Componente de potencia**: $x^{\alpha-1}$
3. **Componente exponencial**: $e^{-\lambda x}$


**Análisis del Comportamiento en x = 0**

El comportamiento de $f(x)$ cuando $x \to 0^+$ depende crucialmente del parámetro de forma $\alpha$:

$$\lim_{x \to 0} f(x) = \lim_{x \to 0} \frac{(\lambda x)^{\alpha-1}}{\Gamma(\alpha)} \lambda e^{-\lambda x}$$

- **Si α > 1**: $\lim_{x \to 0} f(x) = 0$
- **Si α = 1**: $\lim_{x \to 0} f(x) = \frac{\lambda}{\Gamma(1)} = \lambda$
- **Si 0 < α < 1**: $\lim_{x \to 0} f(x) = +\infty$

**Moda de la Distribución**

Para encontrar la moda, calculamos $f'(x) = 0$:

$$f'(x) = \frac{\lambda^\alpha}{\Gamma(\alpha)} \left[(\alpha-1)x^{\alpha-2}e^{-\lambda x} - \lambda x^{\alpha-1}e^{-\lambda x}\right]$$

$$= \frac{\lambda^\alpha}{\Gamma(\alpha)} x^{\alpha-2} e^{-\lambda x} \left[(\alpha-1) - \lambda x\right]$$

Igualando a cero: $(\alpha-1) - \lambda x = 0$

- **Si α > 1**: Moda = $\frac{\alpha-1}{\lambda}$
- **Si α = 1**: No hay moda (distribución exponencial)
- **Si α < 1**: Moda = 0



**Visualización Detallada del Comportamiento**

```{r}
#| label: visualizacion-comportamiento
#| warning: false

lambda_fijo <- 1.5

# Crear gráfico mostrando diferentes comportamientos
x_detalle <- seq(0.01, 6, length.out = 1000)
alpha_casos <- c(0.5, 1, 2, 4)
colores <- c("red", "blue", "green", "purple")

df_casos <- data.frame()
for (i in seq_along(alpha_casos)) {
  alpha_i <- alpha_casos[i]
  temp <- data.frame(
    x = x_detalle,
    y = dgamma(x_detalle, shape = alpha_i, rate = lambda_fijo),
    caso = paste("α =", alpha_i)
  )
  df_casos <- rbind(df_casos, temp)
}

# Agregar puntos de las modas
df_modas <- data.frame(
  x = c(0, NA, (2-1)/lambda_fijo, (4-1)/lambda_fijo),
  y = c(Inf, NA, dgamma((2-1)/lambda_fijo, 2, lambda_fijo), dgamma((4-1)/lambda_fijo, 4, lambda_fijo)),
  caso = paste("α =", alpha_casos)
) %>% filter(!is.na(x) & is.finite(y))

p1 <- ggplot(df_casos, aes(x = x, y = y, color = caso)) +
  geom_line(linewidth = 1.2) +
  geom_point(data = df_modas, aes(x = x, y = y), size = 3, color = "black") +
  geom_point(data = df_modas, aes(x = x, y = y, color = caso), size = 2) +
  labs(title = "Comportamiento de la PDF Gamma según α",
       subtitle = paste("λ =", lambda_fijo),
       x = "x", y = "f(x)",
       color = "Parámetro α") +
  scale_color_brewer(palette="Dark2")+
  theme_minimal() +
  guides(color = guide_legend(position = "inside")) +
  theme(plot.title = element_text(hjust = 0.5),
        plot.subtitle = element_text(hjust = 0.5), 
        legend.position.inside = c(0.5, 0.7)) +
  xlim(0, 6.1) +
  ylim(0, 2)

# Gráfico de zoom cerca del origen para α < 1
x_zoom <- seq(0.001, 1, length.out = 1000)
df_zoom <- data.frame(
  x = x_zoom,
  y = dgamma(x_zoom, shape = 0.5, rate = lambda_fijo),
  caso = "α = 0.5"
)

p2 <- ggplot(df_zoom, aes(x = x, y = y)) +
  geom_line(linewidth = 1.2, color = "red") +
  labs(title = "Comportamiento cerca del origen (α = 0.5)",
       x = "x", y = "f(x)") +
  theme_minimal() +
  theme(plot.title = element_text(hjust = 0.5)) +
  xlim(0, 1) +
  ylim(0, 5)

grid.arrange(p1, p2, ncol = 2)
```

<br>

**Derivada de la PDF**

$$f'(x) = \frac{\lambda^\alpha}{\Gamma(\alpha)} x^{\alpha-2} e^{-\lambda x} \left[(\alpha-1) - \lambda x\right]$$

Análisis del signo:

- Para $x < \frac{\alpha-1}{\lambda}$: $f'(x) > 0$ (función creciente)
- Para $x > \frac{\alpha-1}{\lambda}$: $f'(x) < 0$ (función decreciente)


**Comportamiento Asintótico**

Cuando $x \to \infty$:
$$f(x) \sim \frac{\lambda^\alpha}{\Gamma(\alpha)} x^{\alpha-1} e^{-\lambda x} \to 0$$

El decaimiento es **exponencial**, más rápido que cualquier función polinomial.





## Propiedades de la Función de Distribución (CDF)

::: {#def-cdf_gamma}

La función de distribución acumulativa (CDF) de la distribución gamma se define como:

$$F(x) = P(X \leq x) = \int_{0}^{x} \frac{(\lambda t)^{\alpha-1}}{\Gamma(\alpha)} \lambda e^{-\lambda t} dt$$

Para $x > 0$, y $F(x) = 0$ para $x \leq 0$.

:::

### Efecto de los Parámetros en la CDF

```{r}
#| label:  visualizacion_cdf

# Crear secuencia de valores x
x_vals <- seq(0, 8, length.out = 1000)

# Diferentes valores de α (forma) con β fijo
alpha_vals <- c(0.5, 1, 2, 3, 5)
lambda_fijo <- 1.5

df_alpha_cdf <- data.frame()
for (a in alpha_vals) {
  temp <- data.frame(
    x = x_vals,
    y = pgamma(x_vals, shape = a, rate = lambda_fijo),
    parametro = paste("α =", a),
    tipo = "Efecto de α (λ = 1.5)"
  )
  df_alpha_cdf <- rbind(df_alpha_cdf, temp)
}

# Diferentes valores de β (tasa) con α fijo
alpha_fijo <- 2
lambda_vals <- c(0.5, 1, 1.5, 2, 3)

df_lambda_cdf <- data.frame()
for (b in lambda_vals) {
  temp <- data.frame(
    x = x_vals,
    y = pgamma(x_vals, shape = alpha_fijo, rate = b),
    parametro = paste("λ =", b),
    tipo = "Efecto de λ (α = 2)"
  )
  df_lambda_cdf <- rbind(df_lambda_cdf, temp)
}

# Combinar dataframes
df_cdf_efectos <- rbind(df_alpha_cdf, df_lambda_cdf)

# Crear gráficos
ggplot(df_cdf_efectos, aes(x = x, y = y, color = parametro)) +
  geom_line(linewidth = 1.2) +
  geom_hline(yintercept = c(0, 0.5, 1), linetype = "dashed", alpha = 0.5) +
  facet_wrap(~tipo, scales = "free_x", ncol = 2) +
  labs(title = "Función de Distribución Acumulativa - Distribución Gamma",
       subtitle = "Efecto de los parámetros α y λ",
       x = "x", y = "F(x) = P(X ≤ x)",
       color = "Parámetro") +
  scale_color_brewer(palette="Paired")+
  theme_minimal() +
  theme(plot.title = element_text(hjust = 0.5),
        plot.subtitle = element_text(hjust = 0.5)) +
  ylim(0, 1)
```

### Comparación: PDF vs CDF

```{r}
#| label: comparacion_pdf_cdf

# Comparar PDF y CDF lado a lado
alpha_comp <- 2.5
lambda_comp <- 1.2

x_comp <- seq(0, 8, length.out = 1000)
pdf_vals <- dgamma(x_comp, shape = alpha_comp, rate = lambda_comp)
cdf_vals <- pgamma(x_comp, shape = alpha_comp, rate = lambda_comp)

# Crear dataframe para comparación
df_comparacion <- data.frame(
  x = rep(x_comp, 2),
  y = c(pdf_vals, cdf_vals),
  tipo = rep(c("PDF: f(x)", "CDF: F(x)"), each = length(x_comp))
)

ggplot(df_comparacion, aes(x = x, y = y)) +
  geom_line(linewidth = 1.2, color = "blue") +
  facet_wrap(~tipo, scales = "free_y", ncol = 2) +
  labs(title = paste("Comparación PDF vs CDF: Gamma(", alpha_comp, ",", lambda_comp, ")"),
       x = "x", y = "Valor de la función") +
  theme_minimal() +
  theme(plot.title = element_text(hjust = 0.5))
```


## Cuantiles de la Distribución Gamma

El cuantil $x_p$ se define como el valor que satisface:
$$F(x_p) = p$$

No existe una forma cerrada para la función cuantil gamma, por lo que se calculan numéricamente.


```{r}
#| label: cuantiles_gamma

# Mostrar cuantiles en el gráfico de CDF
alpha_q <- 3
lambda_q <- 1.5
x_q <- seq(0, 6, length.out = 1000)
cdf_q <- pgamma(x_q, shape = alpha_q, rate = lambda_q)

# Cuantiles específicos
p_vals <- c(0.25, 0.5, 0.75)
q_vals <- qgamma(p_vals, shape = alpha_q, rate = lambda_q)

# Crear puntos para los cuantiles
df_cuantiles <- data.frame(
  x = q_vals,
  y = p_vals,
  etiqueta = paste0("Q", p_vals*100, " = ", round(q_vals, 2))
)

ggplot(data.frame(x = x_q, y = cdf_q), aes(x = x, y = y)) +
  geom_line(linewidth = 1.5, color = "blue") +
  geom_hline(yintercept = p_vals, linetype = "dashed", color = "red", alpha = 0.7) +
  geom_vline(xintercept = q_vals, linetype = "dashed", color = "red", alpha = 0.7) +
  geom_point(data = df_cuantiles, aes(x = x, y = y), 
             color = "red", size = 3) +
  geom_label(data = df_cuantiles, aes(x = x, y = y, label = etiqueta),
            vjust = -0.5, hjust = 0.5, size = 3.5) +
  labs(title = paste("Cuantiles en la CDF: Gamma(", alpha_q, ",", lambda_q, ")"),
       x = "x", y = "F(x)") +
  theme_minimal() +
  theme(plot.title = element_text(hjust = 0.5)) +
  ylim(0, 1)
```

## Cálculo de Probabilidades

Para calcular probabilidades en intervalos, utilizamos la propiedad fundamental:

$$P(a < X \leq b) = F(b) - F(a)$$


### Visualización del Área Bajo la Curva

**Probabilidad $P(1.5 < X \leq 3.5)$**

```{r}
#| label: area_bajo_curva_1
alpha_prob <- 2.5
lambda_prob <- 1.2
a_val <- 1.5
b_val <- 3.5

# Crear visualización del área bajo la curva
x_area <- seq(0, 6, length.out = 1000)
pdf_area <- dgamma(x_area, shape = alpha_prob, rate = lambda_prob)

# Identificar el área de interés
x_intervalo <- x_area[x_area > a_val & x_area <= b_val]
pdf_intervalo <- pdf_area[x_area > a_val & x_area <= b_val]
prob_intervalo <- pgamma(b_val, alpha_prob, lambda_prob) - pgamma(a_val, alpha_prob, lambda_prob)

# Crear el gráfico
ggplot(data.frame(x = x_area, y = pdf_area), aes(x = x, y = y)) +
  geom_line(linewidth = 1.5, color = "blue") +
  geom_area(data = data.frame(x = x_intervalo, y = pdf_intervalo),
            aes(x = x, y = y), fill = "red", alpha = 0.3) +
  geom_vline(xintercept = c(a_val, b_val), linetype = "dashed", color = "red", linewidth = 1) +
  annotate("text", x = mean(c(a_val, b_val)), y = max(pdf_area) * 0.3,
           label = paste("P(", a_val, "< X ≤", b_val, ") =", round(prob_intervalo, 3)),
           size = 5, color = "black", fontface = "bold") +
  labs(title = "Cálculo de Probabilidades usando Área Bajo la Curva",
       subtitle = paste("Distribución Gamma(", alpha_prob, ",", lambda_prob, ")"),
       x = "x", y = "f(x)",
       caption = "El área sombreada representa la probabilidad del intervalo") +
  theme_minimal() +
  theme(plot.title = element_text(hjust = 0.5),
        plot.subtitle = element_text(hjust = 0.5))
```

**Probabilidades Inferior y Superior**

```{r areas-cola}
# Visualizar probabilidades
x_supinf <- seq(0, 8, length.out = 1000)
pdf_supinf <- dgamma(x_supinf, shape = alpha_prob, rate = lambda_prob)

# Punto de corte superior
corte_superior <- 4

# Áreas 
x_inf <- x_supinf[x_supinf <= a_val]
pdf_inf <- pdf_supinf[x_supinf <= a_val]

x_sup <- x_supinf[x_supinf > corte_superior]
pdf_sup <- pdf_supinf[x_supinf > corte_superior]

# Probabilidades correspondientes
prob_inf <- pgamma(a_val, alpha_prob, lambda_prob)
prob_sup <- 1 - pgamma(corte_superior, alpha_prob, lambda_prob)

# Crear gráfico de colas
ggplot(data.frame(x = x_supinf, y = pdf_supinf), aes(x = x, y = y)) +
  geom_line(linewidth = 1.5, color = "blue") +
  geom_area(data = data.frame(x = x_inf, y = pdf_inf),
            aes(x = x, y = y), fill = "green", alpha = 0.4) +
  geom_area(data = data.frame(x = x_sup, y = pdf_sup),
            aes(x = x, y = y), fill = "orange", alpha = 0.4) +
  geom_vline(xintercept = c(a_val, corte_superior), 
             linetype = "dashed", color = c("green", "orange"), linewidth = 1) +
  annotate("label", x = a_val/2, y = max(pdf_supinf) * 0.5,
           label = paste("P(X ≤", a_val, ") =", round(prob_inf, 3)),
           size = 4, color = "green", fontface = "bold") +
  annotate("label", x = corte_superior + 1, y = max(pdf_supinf) * 0.3,
           label = paste("P(X >", corte_superior, ") =", round(prob_sup, 3)),
           size = 4, color = "orange", fontface = "bold") +
  labs(title = "Probabilidades en la Distribución Gamma",
       subtitle = paste("Gamma(", alpha_prob, ",", lambda_prob, ")"),
       x = "x", y = "f(x)") +
  theme_minimal() +
  theme(plot.title = element_text(hjust = 0.5),
        plot.subtitle = element_text(hjust = 0.5))
```




## Medidas Descriptivas de la Distribución Gamma

**Media (Esperanza)**

La media de una distribución gamma $X \sim \text{gamma}(\alpha, \lambda)$ se calcula como:

$$E(X) = \int_{0}^{\infty} x \cdot f(x) dx$$

Sustituyendo la función de densidad:

$$E(X) = \int_{0}^{\infty} x \cdot \frac{\lambda^\alpha}{\Gamma(\alpha)} x^{\alpha-1} e^{-\lambda x} dx$$

$$= \frac{\lambda^\alpha}{\Gamma(\alpha)} \int_{0}^{\infty} x^\alpha e^{-\lambda x} dx$$

Para resolver esta integral, utilizamos la sustitución $u = \lambda x$, donde $du = \lambda dx$ y $x = u/\lambda$:

$$E(X) = \frac{\lambda^\alpha}{\Gamma(\alpha)} \int_{0}^{\infty} \left(\frac{u}{\lambda}\right)^\alpha e^{-u} \frac{du}{\lambda}$$

$$= \frac{\lambda^\alpha}{\Gamma(\alpha)} \cdot \frac{1}{\lambda^{\alpha+1}} \int_{0}^{\infty} u^\alpha e^{-u} du$$

$$= \frac{1}{\lambda \cdot \Gamma(\alpha)} \int_{0}^{\infty} u^\alpha e^{-u} du$$

Reconocemos que $\int_{0}^{\infty} u^\alpha e^{-u} du = \Gamma(\alpha + 1)$, y usando la propiedad de recurrencia $\Gamma(\alpha + 1) = \alpha \cdot \Gamma(\alpha)$:

$$E(X) = \frac{1}{\lambda \cdot \Gamma(\alpha)} \cdot \alpha \cdot \Gamma(\alpha) = \frac{\alpha}{\lambda}$$

es decir,

$$E(X) = \mu = \frac{\alpha}{\lambda}$$

**Interpretación:**

- La media es **directamente proporcional** al parámetro de forma $\alpha$
- La media es **inversamente proporcional** al parámetro de tasa $\lambda$
- Si $\alpha$ aumenta (manteniendo $\lambda$ fijo), la distribución se desplaza hacia la derecha
- Si $\lambda$ aumenta (manteniendo $\alpha$ fijo), la distribución se concentra hacia valores menores

```{r visualizacion-media}
# Visualizar el efecto de los parámetros en la media
x_vals <- seq(0, 8, length.out = 1000)

# Efecto de α en la media (λ fijo)
lambda_fijo <- 1.5
alphas <- c(1, 2, 3, 4)

df_alpha_media <- data.frame()
for (a in alphas) {
  media_a <- a / lambda_fijo
  temp <- data.frame(
    x = x_vals,
    y = dgamma(x_vals, shape = a, rate = lambda_fijo),
    parametro = paste("α =", a),
    media = media_a,
    tipo = "Efecto de α (λ = 1.5)"
  )
  df_alpha_media <- rbind(df_alpha_media, temp)
}

# Efecto de λ en la media (α fijo)
alpha_fijo <- 3
lambdas <- c(0.8, 1.2, 1.8, 2.4)

df_lambda_media <- data.frame()
for (b in lambdas) {
  media_b <- alpha_fijo / b
  temp <- data.frame(
    x = x_vals,
    y = dgamma(x_vals, shape = alpha_fijo, rate = b),
    parametro = paste("λ =", b),
    media = media_b,
    tipo = "Efecto de λ (α = 3)"
  )
  df_lambda_media <- rbind(df_lambda_media, temp)
}

# Combinar datos
df_medias <- rbind(df_alpha_media, df_lambda_media)

# Crear gráfico
ggplot(df_medias, aes(x = x, y = y, color = parametro)) +
  geom_line(linewidth = 1.2) +
  geom_vline(aes(xintercept = media, color = parametro), 
             linetype = "dashed", alpha = 0.7) +
  facet_wrap(~tipo, scales = "free", ncol = 2) +
  labs(title = "Efecto de los Parámetros en la Media de la Distribución Gamma",
       subtitle = "Las líneas verticales indican las medias teóricas",
       x = "x", y = "f(x)",
       color = "Parámetro") +
  scale_color_brewer(palette="Dark2")+
  theme_minimal() +
  theme(plot.title = element_text(hjust = 0.5),
        plot.subtitle = element_text(hjust = 0.5))
```


**Varianza**

La varianza de la distribución gamma se calculará usando la fórmula:

$$\text{Var}(X) = E[X^2] - (E[X])^2$$

Cálculo de $E(X^2)$

Primero necesitamos calcular el segundo momento:

$$E(X^2) = \int_{0}^{\infty} x^2 \cdot \frac{\lambda^\alpha}{\Gamma(\alpha)} x^{\alpha-1} e^{-\lambda x} dx$$

$$= \frac{\lambda^\alpha}{\Gamma(\alpha)} \int_{0}^{\infty} x^{\alpha+1} e^{-\lambda x} dx$$

Usando la misma sustitución $u = \lambda x$:

$$E(X^2) = \frac{\lambda^\alpha}{\Gamma(\alpha)} \cdot \frac{1}{\lambda^{\alpha+2}} \int_{0}^{\infty} u^{\alpha+1} e^{-u} du$$

$$= \frac{1}{\lambda^2 \cdot \Gamma(\alpha)} \int_{0}^{\infty} u^{\alpha+1} e^{-u} du$$

$$= \frac{1}{\lambda^2 \cdot \Gamma(\alpha)} \cdot \Gamma(\alpha + 2)$$

Usando $\Gamma(\alpha + 2) = (\alpha + 1) \cdot \alpha \cdot \Gamma(\alpha)$:

$$E(X^2) = \frac{(\alpha + 1) \cdot \alpha \cdot \Gamma(\alpha)}{\lambda^2 \cdot \Gamma(\alpha)} = \frac{\alpha(\alpha + 1)}{\lambda^2}$$

Ahora, calculamos la varianza:
$$\text{Var}(X) = E(X^2) - E(X)^2 = \frac{\alpha(\alpha + 1)}{\lambda^2} - \left(\frac{\alpha}{\lambda}\right)^2$$

$$= \frac{\alpha(\alpha + 1)}{\lambda^2} - \frac{\alpha^2}{\lambda^2} = \frac{\alpha(\alpha + 1) - \alpha^2}{\lambda^2}$$

$$= \frac{\alpha^2 + \alpha - \alpha^2}{\lambda^2} = \frac{\alpha}{\lambda^2}$$

es decir,
$$\text{Var}(X) = \sigma^2 = \frac{\alpha}{\lambda^2}$$

**Interpretación:**

- La varianza es **proporcional** al parámetro de forma $\alpha$
- La varianza es **inversamente proporcional** al cuadrado del parámetro de tasa $\lambda$
- Mayor $\alpha$ implica mayor dispersión (para $\lambda$ fijo)
- Mayor $\lambda$ implica menor dispersión (concentración hacia valores menores)


**Desviación Estándar**

La desviación estándar es la raíz cuadrada positiva de la varianza:

$$\sigma = \sqrt{\text{Var}(X)} = \sqrt{\frac{\alpha}{\lambda^2}} = \frac{\sqrt{\alpha}}{\lambda}$$


**Coeficiente de Variación**

El coeficiente de variación (CV) es una medida de dispersión relativa:

$$CV = \frac{\sigma}{\mu} = \frac{\frac{\sqrt{\alpha}}{\lambda}}{\frac{\alpha}{\lambda}} = \frac{\sqrt{\alpha}}{\alpha} = \frac{1}{\sqrt{\alpha}}$$

**Interpretación del CV:**

- El coeficiente de variación **solo depende del parámetro de forma** $\alpha$
- Es **independiente del parámetro de tasa** $\lambda$
- A mayor $\alpha$, menor variabilidad relativa
- Para $\alpha = 1$ (exponencial): $CV = 1$
- Para $\alpha \to \infty$: $CV \to 0$ (distribución muy concentrada)


### Ejemplo Numérico Completo

```{r ejemplo-completo}
# Ejemplo con Gamma(3, 1.5)
alpha_ej <- 3
lambda_ej <- 1.5

# Calcular todas las medidas
media_ej <- alpha_ej / lambda_ej
mediana_ej <- qgamma(0.5, alpha_ej, lambda_ej)
varianza_ej <- alpha_ej / lambda_ej^2
desv_std_ej <- sqrt(varianza_ej)
cv_ej <- 1 / sqrt(alpha_ej)

# Crear resumen numérico
resumen_numerico <- data.frame(
  Medida = c("Media", "Mediana", "Varianza", "Desviación Estándar", "Coeficiente de Variación"),
  `Valor` = round(c(media_ej, mediana_ej, varianza_ej, desv_std_ej, cv_ej), 4),
  `Interpretación` = c(
    paste("En promedio, X =", round(media_ej, 2)),
    paste("50% de valores ≤", round(mediana_ej, 2)),
    paste("Variabilidad =", round(desv_std_ej, 2), "²"),
    paste("Dispersión típica =", round(desv_std_ej, 2)),
    paste("Variabilidad relativa =", round(cv_ej*100, 1), "%")
  ),
  check.names = FALSE
)

kable(resumen_numerico,
      caption = paste("Ejemplo numérico: Gamma(", alpha_ej, ",", lambda_ej, ")")) %>%
  kable_styling(bootstrap_options = c("striped", "hover", "condensed"))

# Visualización del ejemplo
x_ejemplo <- seq(0, 6, length.out = 1000)
pdf_ejemplo <- dgamma(x_ejemplo, alpha_ej, lambda_ej)

ggplot(data.frame(x = x_ejemplo, y = pdf_ejemplo), aes(x = x, y = y)) +
  geom_line(linewidth = 1.5, color = "blue") +
  geom_vline(xintercept = media_ej, color = "red", linewidth = 1.2, linetype = "solid") +
  geom_vline(xintercept = mediana_ej, color = "green", linewidth = 1.2, linetype = "dashed") +
  geom_vline(xintercept = c(media_ej - desv_std_ej, media_ej + desv_std_ej), 
             color = "orange", linewidth = 1, linetype = "dotted") +
  annotate("text", x = media_ej + 0.2, y = max(pdf_ejemplo) * 0.8,
           label = paste("Media =", round(media_ej, 2)), color = "red", size = 4) +
  annotate("text", x = mediana_ej + 0.2, y = max(pdf_ejemplo) * 0.6,
           label = paste("Mediana =", round(mediana_ej, 2)), color = "green", size = 4) +
  annotate("text", x = media_ej + desv_std_ej + 0.2, y = max(pdf_ejemplo) * 0.4,
           label = paste("μ ± σ"), color = "orange", size = 4) +
  labs(title = paste("Medidas Descriptivas: Gamma(", alpha_ej, ",", lambda_ej, ")"),
       x = "x", y = "f(x)",
       caption = "Línea roja: Media | Línea verde: Mediana | Líneas naranjas: μ ± σ") +
  theme_minimal() +
  theme(plot.title = element_text(hjust = 0.5))
```




## Simulación y Comparación con Valores Teóricos

En esta sección generaremos muestras aleatorias de la distribución gamma y compararemos los estadísticos muestrales con los parámetros teóricos conocidos.

**Parámetros de la Distribución**

Consideremos una distribución $\text{gamma}(\alpha = 3, \lambda = 1.5)$ para nuestras simulaciones:

```{r parametros-simulacion}
# Parámetros de la distribución gamma
alpha_sim <- 3
lambda_sim <- 1.5

# Parámetros teóricos
media_teorica <- alpha_sim / lambda_sim
varianza_teorica <- alpha_sim / lambda_sim^2
desv_std_teorica <- sqrt(varianza_teorica)
mediana_teorica <- qgamma(0.5, shape = alpha_sim, rate = lambda_sim)
cv_teorico <- 1 / sqrt(alpha_sim)

cat("=== PARÁMETROS TEÓRICOS ===\n")
cat("Distribución: Gamma(α =", alpha_sim, ", λ =", lambda_sim, ")\n")
cat("Media teórica:", round(media_teorica, 4), "\n")
cat("Varianza teórica:", round(varianza_teorica, 4), "\n")
cat("Desviación estándar teórica:", round(desv_std_teorica, 4), "\n")
cat("Mediana teórica:", round(mediana_teorica, 4), "\n")
cat("Coeficiente de variación teórico:", round(cv_teorico, 4), "\n")
```

**Simulación con diferentes tamaños de muestra:** Convergencia de estadísticos muestrales

```{r}
# Diferentes tamaños de muestra
tamaños_muestra <- c(50, 100, 500, 1000, 5000, 10000)

# Función para calcular estadísticos muestrales
calcular_estadisticos_gamma <- function(n, alpha, lambda) {
  muestra <- rgamma(n, shape = alpha, rate = lambda)
  
  return(data.frame(
    n = n,
    media_muestral = mean(muestra),
    varianza_muestral = var(muestra),
    desv_std_muestral = sd(muestra),
    mediana_muestral = median(muestra),
    cv_muestral = sd(muestra) / mean(muestra),
    min_muestral = min(muestra),
    max_muestral = max(muestra),
    q1_muestral = quantile(muestra, 0.25),
    q3_muestral = quantile(muestra, 0.75)
  ))
}

# Realizar simulaciones
resultados_simulacion <- do.call(rbind, lapply(tamaños_muestra, calcular_estadisticos_gamma, 
                                              alpha = alpha_sim, lambda = lambda_sim))

# Agregar valores teóricos y errores
resultados_simulacion$media_teorica <- media_teorica
resultados_simulacion$varianza_teorica <- varianza_teorica
resultados_simulacion$desv_std_teorica <- desv_std_teorica
resultados_simulacion$mediana_teorica <- mediana_teorica
resultados_simulacion$cv_teorico <- cv_teorico

# Calcular errores relativos
resultados_simulacion$error_media <- abs(resultados_simulacion$media_muestral - media_teorica) / media_teorica * 100
resultados_simulacion$error_varianza <- abs(resultados_simulacion$varianza_muestral - varianza_teorica) / varianza_teorica * 100
resultados_simulacion$error_mediana <- abs(resultados_simulacion$mediana_muestral - mediana_teorica) / mediana_teorica * 100

# Mostrar tabla de resultados
tabla_resultados <- resultados_simulacion[, c("n", "media_muestral", "media_teorica", "error_media",
                                              "varianza_muestral", "varianza_teorica", "error_varianza",
                                              "mediana_muestral", "mediana_teorica", "error_mediana")]

kable(tabla_resultados,
      caption = "Convergencia de estadísticos muestrales hacia valores teóricos",
      digits = 4,
      col.names = c("n", "Media Obs.", "Media Teór.", "Error %",
                    "Var. Obs.", "Var. Teór.", "Error %",
                    "Med. Obs.", "Med. Teór.", "Error %")) %>%
  kable_styling(bootstrap_options = c("striped", "hover", "condensed")) 
```

<br>

**Visualización de la Convergencia (Ley de Grandes Números)**

```{r}
#| warning: false

# Generar una secuencia larga para observar convergencia
n_total <- 20000
muestra_larga <- rgamma(n_total, shape = alpha_sim, rate = lambda_sim)

# Calcular estadísticos acumulados
indices <- 1:n_total
medias_acumuladas <- cumsum(muestra_larga) / indices
varianzas_acumuladas <- sapply(indices, function(i) var(muestra_larga[1:i]))

# Crear dataframe para gráficos
df_convergencia <- data.frame(
  n = indices,
  media_acumulada = medias_acumuladas,
  varianza_acumulada = varianzas_acumuladas
)

# Gráfico de convergencia de la media
p1 <- ggplot(df_convergencia, aes(x = n)) +
  geom_line(aes(y = media_acumulada), color = "blue", alpha = 0.8) +
  geom_hline(yintercept = media_teorica, color = "red", linetype = "dashed", linewidth = 1) +
  labs(title = "Convergencia de la Media Muestral",
       x = "Tamaño de muestra (n)",
       y = "Media acumulada",
       caption = paste("Línea roja: Media teórica =", round(media_teorica, 3))) +
  theme_minimal() +
  ylim(media_teorica - 0.3, media_teorica + 0.3)

# Gráfico de convergencia de la varianza
p2 <- ggplot(df_convergencia, aes(x = n)) +
  geom_line(aes(y = varianza_acumulada), color = "green", alpha = 0.8) +
  geom_hline(yintercept = varianza_teorica, color = "red", linetype = "dashed", linewidth = 1) +
  labs(title = "Convergencia de la Varianza Muestral",
       x = "Tamaño de muestra (n)",
       y = "Varianza acumulada",
       caption = paste("Línea roja: Varianza teórica =", round(varianza_teorica, 3))) +
  theme_minimal() +
  ylim(varianza_teorica - 0.5, varianza_teorica + 0.5)

# Mostrar ambos gráficos
grid.arrange(p1, p2, ncol = 2,
             top = "Ley de Grandes Números - Distribución Gamma")
```

**Comparación Histograma vs Densidad Teórica**

```{r}
#| warning: false

# Generar muestra grande para comparación visual
muestra_grande <- rgamma(8000, shape = alpha_sim, rate = lambda_sim)

# Crear histograma con densidad teórica superpuesta
ggplot(data.frame(x = muestra_grande), aes(x = x)) +
  geom_histogram(aes(y = after_stat(density)), bins = 50, 
                 fill = "lightblue", color = "black", alpha = 0.7) +
  stat_function(fun = dgamma, args = list(shape = alpha_sim, rate = lambda_sim),
                color = "red", linewidth = 2) +
  geom_vline(xintercept = media_teorica, color = "red", linetype = "dashed", linewidth = 1) +
  geom_vline(xintercept = median(muestra_grande), color = "blue", linetype = "dotted", linewidth = 1) +
  labs(title = "Histograma de Muestra vs Densidad Teórica",
       subtitle = paste("8000 observaciones de Gamma(", alpha_sim, ",", lambda_sim, ")"),
       x = "Valores",
       y = "Densidad",
       caption = "Curva roja: Densidad teórica | Línea roja: Media teórica | Línea azul: Mediana muestral") +
  theme_minimal() +
  theme(plot.title = element_text(hjust = 0.5),
        plot.subtitle = element_text(hjust = 0.5)) +
  xlim(0, 8)
```


## Ejercicios Propuestos

::: {#exr-TCL_gamma}

### Simulación y Teorema Central del Límite

   - Genera 1000 muestras de tamaños $n= 5, 10, 20, 30, 50, 100$ de una distribución $\text{gamma}(\alpha = 2.5, \lambda = 1.8)$.
   - Calcula la media muestral para cada muestra y compárala con la media teórica.
   - Calcula la varianza de las medias muestrales y compárala con la varianza teórica dividida por $n$.
   - Grafica los histogramas de las medias muestrales y superpone la distribución normal teórica según el TCL.


:::


::: {#exr-suma_exponenciales}

**Proposición** Sean $X_1, \dots, X_n$ variables aleatorias independientes e idénticamente distribuidas con distribución exponencial $\text{exp}(\lambda)$. Entonces, la suma $Y = \sum_{i=1}^{n} X_i$ sigue una distribución gamma $\text{gamma}(n, \lambda)$.

   - Simula 1000 sumas de $n=5$ variables aleatorias $\text{exp}(\lambda = 1.5)$.
   - Grafica el histograma de las sumas y superpone la densidad teórica de $\text{gamma}(5, 1.5)$.
   - Repite el ejercicio para $n=10$ y $n=20$ y observa cómo cambia la forma de la distribución.


```{r}

# EJERCICIOS DE SIMULACIÓN - DISTRIBUCIONES GAMMA Y EXPONENCIAL

# ============================================================================
# EJERCICIO 1: Simulación y Teorema Central del Límite para distribución Gamma
# ============================================================================

simulacion_TCL_gamma <- function() {
  cat("======================================================================\n")
  cat("EJERCICIO 1: TCL PARA DISTRIBUCIÓN GAMMA(α=2.5, λ=1.8)\n")
  cat("======================================================================\n")
  
  # Parámetros de la distribución gamma
  alpha <- 2.5
  lambda <- 1.8
  
  # Media y varianza teóricas
  media_teorica <- alpha / lambda
  varianza_teorica <- alpha / (lambda^2)
  
  cat("Parámetros de la distribución Gamma:\n")
  cat("  Forma (α):", alpha, "\n")
  cat("  Tasa (λ):", lambda, "\n")
  cat("  Media teórica (μ = α/λ):", round(media_teorica, 4), "\n")
  cat("  Varianza teórica (σ² = α/λ²):", round(varianza_teorica, 4), "\n\n")
  
  # Tamaños de muestra
  tamanos_muestra <- c(5, 10, 20, 30, 50, 100)
  num_muestras <- 1000
  
  # Listas para almacenar resultados
  medias_muestrales <- list()
  varianzas_medias <- numeric(length(tamanos_muestra))
  
  # Configurar espacio para gráficos
  par(mfrow = c(3, 2))
  
  for (i in seq_along(tamanos_muestra)) {
    n <- tamanos_muestra[i]
    medias <- numeric(num_muestras)
    
    cat("Procesando n =", n, "...\n")
    
    # Generar 1000 muestras de tamaño n y calcular sus medias
    for (j in 1:num_muestras) {
      muestra <- rgamma(n, shape = alpha, rate = lambda)
      medias[j] <- mean(muestra)
    }
    
    # Almacenar resultados
    medias_muestrales[[i]] <- medias
    varianzas_medias[i] <- var(medias)
    
    # Parámetros según el TCL
    media_medias_teorica <- media_teorica
    varianza_medias_teorica <- varianza_teorica / n
    sd_medias_teorica <- sqrt(varianza_medias_teorica)
    
    # Estadísticas muestrales
    media_medias_muestral <- mean(medias)
    varianza_medias_muestral <- var(medias)
    
    # Crear histograma
    hist(medias, breaks = 30, freq = FALSE, 
         col = "lightblue", border = "white",
         main = paste("Distribución de Medias - n =", n),
         xlab = "Media muestral", ylab = "Densidad",
         xlim = c(media_teorica - 3*sd_medias_teorica, 
                  media_teorica + 3*sd_medias_teorica))
    
    # Superponer curva normal teórica según TCL
    x <- seq(media_teorica - 3*sd_medias_teorica, 
             media_teorica + 3*sd_medias_teorica, 
             length.out = 1000)
    y <- dnorm(x, mean = media_medias_teorica, sd = sd_medias_teorica)
    lines(x, y, col = "red", lwd = 2)
    
    # Línea para la media teórica
    abline(v = media_medias_teorica, col = "darkgreen", lwd = 2, lty = 2)
    
    # Línea para la media muestral
    abline(v = media_medias_muestral, col = "blue", lwd = 2, lty = 3)
    
    # Calcular medidas de calidad de la aproximación
    sesgo <- moments::skewness(medias)
    curtosis <- moments::kurtosis(medias)
    
    # Agregar información al gráfico
    legend("topright", 
           legend = c(paste("Media muestral:", round(media_medias_muestral, 4)),
                      paste("Varianza muestral:", round(varianza_medias_muestral, 4)),
                      paste("Teórico: N(", round(media_medias_teorica, 2), ", ", 
                            round(varianza_medias_teorica, 4), ")", sep = ""),
                      paste("Sesgo:", round(sesgo, 3)),
                      paste("Curtosis:", round(curtosis, 3))),
           bg = "white", cex = 0.7)
    
    # Imprimir resultados en consola
    cat("  Media de medias muestrales:", round(media_medias_muestral, 4), "\n")
    cat("  Varianza de medias muestrales:", round(varianza_medias_muestral, 4), "\n")
    cat("  Varianza teórica (σ²/n):", round(varianza_medias_teorica, 4), "\n")
    cat("  Diferencia en varianzas:", round(varianza_medias_muestral - varianza_medias_teorica, 4), "\n")
    cat("  Error relativo:", round(abs(varianza_medias_muestral - varianza_medias_teorica) / varianza_medias_teorica * 100, 2), "%\n\n")
  }
  
  par(mfrow = c(1, 1))
  
  # Gráfico adicional: Convergencia de varianzas
  dev.new()
  plot(tamanos_muestra, varianzas_medias, type = "b", pch = 19, col = "blue", lwd = 2,
       main = "Convergencia de la Varianza de Medias Muestrales",
       xlab = "Tamaño de muestra (n)", ylab = "Varianza de medias muestrales",
       ylim = c(0, max(varianzas_medias) * 1.1),
       log = "x")
  
  # Curva teórica: σ²/n
  n_teorico <- seq(min(tamanos_muestra), max(tamanos_muestra), length.out = 100)
  varianza_teorica_curva <- varianza_teorica / n_teorico
  lines(n_teorico, varianza_teorica_curva, col = "red", lwd = 2, lty = 2)
  
  # Banda de confianza (aproximada)
  # Para la varianza muestral: Var(S²) ≈ 2σ⁴/(n-1)
  # Pero para la varianza de medias: Var(Var(𝑋̄)) ≈ 2(σ²/n)²/(m-1) donde m es número de muestras
  error_var <- sqrt(2 * (varianza_teorica/n_teorico)^2 / (num_muestras - 1))
  lines(n_teorico, varianza_teorica_curva + 2*error_var, col = "orange", lwd = 1, lty = 3)
  lines(n_teorico, varianza_teorica_curva - 2*error_var, col = "orange", lwd = 1, lty = 3)
  
  legend("topright", 
         legend = c("Varianza muestral", "Teórica (σ²/n)", "Banda de ±2SE"),
         col = c("blue", "red", "orange"), lwd = c(2, 2, 1), lty = c(1, 2, 3))
  grid()
  
  # Gráfico adicional: Q-Q plots para los tamaños extremos
  par(mfrow = c(2, 2))
  
  indices_extremos <- c(1, 3, 5, 6)  # n = 5, 20, 50, 100
  for (idx in indices_extremos) {
    n <- tamanos_muestra[idx]
    medias <- medias_muestrales[[idx]]
    
    # Estandarizar
    medias_estandarizadas <- (medias - media_teorica) / sqrt(varianza_teorica/n)
    
    qqnorm(medias_estandarizadas, 
           main = paste("Q-Q Plot Medias Estandarizadas - n =", n),
           pch = 19, cex = 0.5, col = "blue")
    qqline(medias_estandarizadas, col = "red", lwd = 2)
    
    # Prueba de normalidad
    if (n >= 10) {  # Shapiro-Wilk requiere al menos 3 observaciones, pero es más confiable con más
      shapiro_test <- shapiro.test(medias_estandarizadas)
      mtext(paste("Shapiro-Wilk p =", round(shapiro_test$p.value, 4)), 
            side = 3, line = 0.5, cex = 0.8)
    }
  }
  
  par(mfrow = c(1, 1))
  
  # Resumen estadístico
  cat("\n======================================================================\n")
  cat("RESUMEN DEL EJERCICIO 1\n")
  cat("======================================================================\n")
  
  resumen <- data.frame(
    n = tamanos_muestra,
    Media_Medias = sapply(medias_muestrales, mean),
    Media_Teorica = rep(media_teorica, length(tamanos_muestra)),
    Dif_Media = sapply(medias_muestrales, mean) - media_teorica,
    Varianza_Medias = varianzas_medias,
    Varianza_Teorica = varianza_teorica / tamanos_muestra,
    Dif_Varianza = varianzas_medias - (varianza_teorica / tamanos_muestra),
    Error_Rel_Var = round(abs(varianzas_medias - (varianza_teorica / tamanos_muestra)) / 
                           (varianza_teorica / tamanos_muestra) * 100, 2)
  )
  
  cat("Tabla resumen:\n")
  print(resumen, row.names = FALSE)
  
  cat("\nConclusiones:\n")
  cat("1. La media de las medias muestrales converge a la media poblacional\n")
  cat("2. La varianza de las medias muestrales converge a σ²/n\n")
  cat("3. Para n ≥ 30, la distribución de medias es aproximadamente normal\n")
  cat("4. El error relativo disminuye conforme aumenta n\n")
  
  return(resumen)
}

# Ejecutar el ejercicio 1
resultados_TCL <- simulacion_TCL_gamma()

# ============================================================================
# EJERCICIO 2: Suma de variables exponenciales ~ Gamma
# ============================================================================

simulacion_suma_exponenciales <- function() {
  cat("\n\n======================================================================\n")
  cat("EJERCICIO 2: SUMA DE VARIABLES EXPONENCIALES ~ GAMMA\n")
  cat("======================================================================\n")
  
  # Parámetro de la distribución exponencial
  lambda <- 1.5
  
  # Valores de n a simular
  n_valores <- c(5, 10, 20)
  num_simulaciones <- 1000
  
  # Media y varianza de una exponencial
  media_exp <- 1/lambda
  varianza_exp <- 1/(lambda^2)
  
  cat("Parámetros de la distribución Exponencial:\n")
  cat("  Tasa (λ):", lambda, "\n")
  cat("  Media (1/λ):", round(media_exp, 4), "\n")
  cat("  Varianza (1/λ²):", round(varianza_exp, 4), "\n\n")
  
  cat("Propiedad a verificar:\n")
  cat("  Si X_i ~ Exp(λ) i.i.d., entonces ΣX_i ~ Gamma(n, λ)\n")
  cat("  Media teórica de Gamma(n, λ): n/λ =", n_valores[1]/lambda, "para n =", n_valores[1], "\n")
  cat("  Varianza teórica de Gamma(n, λ): n/λ² =", n_valores[1]/(lambda^2), "para n =", n_valores[1], "\n\n")
  
  # Configurar espacio para gráficos
  par(mfrow = c(3, 3))
  
  for (i in seq_along(n_valores)) {
    n <- n_valores[i]
    
    cat("Simulando n =", n, "variables exponenciales...\n")
    
    # Parámetros teóricos de la Gamma(n, λ)
    alpha_teorico <- n  # Forma
    beta_teorico <- lambda  # Tasa
    
    media_gamma_teorica <- alpha_teorico / beta_teorico
    varianza_gamma_teorica <- alpha_teorico / (beta_teorico^2)
    
    # Vectores para almacenar resultados
    sumas_directas <- numeric(num_simulaciones)  # Sumando exponenciales
    valores_gamma <- numeric(num_simulaciones)   # Generando directamente Gamma
    
    # Generar simulaciones
    for (j in 1:num_simulaciones) {
      # Método 1: Sumar n variables exponenciales
      exponenciales <- rexp(n, rate = lambda)
      sumas_directas[j] <- sum(exponenciales)
      
      # Método 2: Generar directamente de Gamma(n, λ)
      valores_gamma[j] <- rgamma(1, shape = n, rate = lambda)
    }
    
    # Gráfico 1: Histograma de sumas vs densidad Gamma teórica
    hist(sumas_directas, breaks = 30, freq = FALSE, 
         col = "lightblue", border = "white",
         main = paste("Suma de", n, "Exp(", lambda, ")", sep = ""),
         xlab = "Valor de la suma", ylab = "Densidad",
         xlim = c(0, max(sumas_directas) * 1.1))
    
    # Densidad teórica Gamma
    x <- seq(0, max(sumas_directas), length.out = 1000)
    y <- dgamma(x, shape = n, rate = lambda)
    lines(x, y, col = "red", lwd = 2)
    
    # Media muestral y teórica
    media_sumas <- mean(sumas_directas)
    abline(v = media_sumas, col = "blue", lwd = 2, lty = 2)
    abline(v = media_gamma_teorica, col = "darkgreen", lwd = 2, lty = 3)
    
    legend("topright", 
           legend = c("Densidad muestral", "Densidad Gamma teórica",
                      paste("Media muestral:", round(media_sumas, 3)),
                      paste("Media teórica:", round(media_gamma_teorica, 3))),
           col = c("lightblue", "red", "blue", "darkgreen"),
           lwd = c(NA, 2, 2, 2), lty = c(NA, 1, 2, 3),
           fill = c("lightblue", NA, NA, NA),
           border = c("white", NA, NA, NA),
           cex = 0.7)
    
    # Gráfico 2: Q-Q plot sumas vs Gamma teórica
    qqplot(qgamma(ppoints(num_simulaciones), shape = n, rate = lambda), 
           sumas_directas,
           main = paste("Q-Q Plot: Suma vs Gamma(", n, ",", lambda, ")", sep = ""),
           xlab = "Cuantiles teóricos Gamma", 
           ylab = "Cuantiles muestrales suma",
           pch = 19, cex = 0.5, col = "blue")
    abline(0, 1, col = "red", lwd = 2)
    
    # Gráfico 3: Comparación directa Gamma vs Suma
    hist(valores_gamma, breaks = 30, freq = FALSE,
         col = rgb(0, 0.5, 0, 0.5), border = "white",
         main = paste("Comparación: Gamma vs Suma (n=", n, ")", sep = ""),
         xlab = "Valor", ylab = "Densidad",
         xlim = range(c(sumas_directas, valores_gamma)))
    
    hist(sumas_directas, breaks = 30, freq = FALSE,
         col = rgb(0, 0, 1, 0.5), border = "white", add = TRUE)
    
    # Densidad teórica
    lines(x, y, col = "red", lwd = 3)
    
    legend("topright", 
           legend = c("Gamma directa", "Suma de exponenciales", "Densidad teórica"),
           fill = c(rgb(0, 0.5, 0, 0.5), rgb(0, 0, 1, 0.5), NA),
           border = c("white", "white", NA),
           col = c(NA, NA, "red"), lwd = c(NA, NA, 3),
           cex = 0.7)
    
    # Estadísticas comparativas
    cat("  Resultados para n =", n, ":\n")
    cat("    Media de sumas:", round(mean(sumas_directas), 4), "\n")
    cat("    Media teórica Gamma:", round(media_gamma_teorica, 4), "\n")
    cat("    Varianza de sumas:", round(var(sumas_directas), 4), "\n")
    cat("    Varianza teórica Gamma:", round(varianza_gamma_teorica, 4), "\n")
    
    # Prueba de Kolmogorov-Smirnov
    ks_test <- ks.test(sumas_directas, valores_gamma)
    cat("    Prueba KS p-value:", round(ks_test$p.value, 4), "\n")
    
    if (ks_test$p.value > 0.05) {
      cat("    Conclusión: No se rechaza que sean la misma distribución ✓\n")
    } else {
      cat("    Conclusión: Se rechaza que sean la misma distribución ✗\n")
    }
    cat("\n")
  }
  
  par(mfrow = c(1, 1))
  
  # Gráfico adicional: Evolución de la forma con n
  dev.new()
  
  # Preparar datos para múltiples n
  n_extra <- c(1, 2, 5, 10, 20, 30)
  x_range <- seq(0, 30, length.out = 1000)
  
  plot(x_range, dgamma(x_range, shape = n_extra[1], rate = lambda), 
       type = "l", col = 1, lwd = 2,
       main = "Evolución de la forma de Gamma(n, λ) con n",
       xlab = "x", ylab = "Densidad Gamma(n, λ)",
       ylim = c(0, 0.6))
  
  # Colores para diferentes n
  colores <- rainbow(length(n_extra))
  
  for (i in 2:length(n_extra)) {
    n_temp <- n_extra[i]
    lines(x_range, dgamma(x_range, shape = n_temp, rate = lambda), 
          col = colores[i], lwd = 2)
  }
  
  legend("topright", 
         legend = paste("n =", n_extra),
         col = colores, lwd = 2, cex = 0.8)
  
  # Teorema Central del Límite aplicado a la suma
  cat("\n======================================================================\n")
  cat("OBSERVACIÓN SOBRE EL TCL PARA SUMAS DE EXPONENCIALES\n")
  cat("======================================================================\n")
  
  cat("Para la suma de n variables exponenciales i.i.d.:\n")
  cat("  Y = ΣX_i ~ Gamma(n, λ)\n")
  cat("  Media: E[Y] = n/λ\n")
  cat("  Varianza: Var(Y) = n/λ²\n")
  cat("\nSegún el TCL, para n grande:\n")
  cat("  (Y - n/λ) / sqrt(n/λ²) ≈ N(0, 1)\n")
  cat("  O equivalentemente: Y ≈ N(n/λ, n/λ²)\n")
  
  # Demostración con n = 30
  n_grande <- 30
  sumas_grandes <- numeric(1000)
  
  for (j in 1:1000) {
    exponenciales <- rexp(n_grande, rate = lambda)
    sumas_grandes[j] <- sum(exponenciales)
  }
  
  # Estandarizar
  sumas_estandarizadas <- (sumas_grandes - n_grande/lambda) / sqrt(n_grande/(lambda^2))
  
  dev.new()
  par(mfrow = c(1, 2))
  
  # Histograma de sumas estandarizadas vs N(0,1)
  hist(sumas_estandarizadas, breaks = 30, freq = FALSE,
       col = "lightblue", border = "white",
       main = paste("Sumas Estandarizadas (n=", n_grande, ")", sep = ""),
       xlab = "Suma estandarizada", ylab = "Densidad",
       xlim = c(-4, 4))
  
  x_norm <- seq(-4, 4, length.out = 1000)
  y_norm <- dnorm(x_norm)
  lines(x_norm, y_norm, col = "red", lwd = 2)
  
  # Q-Q plot
  qqnorm(sumas_estandarizadas, 
         main = paste("Q-Q Plot Sumas Estandarizadas (n=", n_grande, ")", sep = ""),
         pch = 19, cex = 0.5, col = "blue")
  qqline(sumas_estandarizadas, col = "red", lwd = 2)
  
  # Prueba de normalidad
  shapiro_test <- shapiro.test(sumas_estandarizadas)
  mtext(paste("Shapiro-Wilk p =", round(shapiro_test$p.value, 4)),
        side = 3, line = 0.5, cex = 0.8)
  
  par(mfrow = c(1, 1))
  
  cat("\nPara n =", n_grande, ":\n")
  cat("  Sesgo de sumas estandarizadas:", round(moments::skewness(sumas_estandarizadas), 4), "\n")
  cat("  Curtosis de sumas estandarizadas:", round(moments::kurtosis(sumas_estandarizadas), 4), "\n")
  cat("  (Normal: sesgo=0, curtosis=3)\n")
  
  if (shapiro_test$p.value > 0.05) {
    cat("  Conclusión: La aproximación normal es adecuada para n =", n_grande, "✓\n")
  } else {
    cat("  Conclusión: La aproximación normal NO es adecuada para n =", n_grande, "✗\n")
  }
  
  cat("\n======================================================================\n")
  cat("RESUMEN DEL EJERCICIO 2\n")
  cat("======================================================================\n")
  
  cat("Se ha verificado la propiedad:\n")
  cat("  Si X_i ~ Exp(λ) i.i.d., entonces Σ_{i=1}^n X_i ~ Gamma(n, λ)\n\n")
  
  cat("Observaciones:\n")
  cat("1. Para n pequeño, la distribución Gamma es asimétrica\n")
  cat("2. Para n grande, la distribución Gamma se aproxima a una normal\n")
  cat("3. La media y varianza muestrales coinciden con las teóricas\n")
  cat("4. La propiedad se mantiene para diferentes valores de n\n")
  
  cat("\nAplicaciones prácticas:\n")
  cat("• Tiempo hasta n eventos en un proceso de Poisson\n")
  cat("• Suma de tiempos de vida de componentes exponenciales\n")
  cat("• Modelado de tiempos de espera acumulados\n")
}

# Ejecutar el ejercicio 2
simulacion_suma_exponenciales()

# ============================================================================
# FUNCIÓN ADICIONAL: Comparación visual entre distribuciones
# ============================================================================

comparacion_distribuciones <- function() {
  cat("\n\n======================================================================\n")
  cat("COMPARACIÓN VISUAL ENTRE DISTRIBUCIONES\n")
  cat("======================================================================\n")
  
  lambda <- 1.5
  
  # Crear gráfico comparativo
  x <- seq(0, 10, length.out = 1000)
  
  # Distribuciones para diferentes n
  n_vals <- c(1, 2, 5, 10)
  colores <- c("red", "blue", "green", "purple")
  
  plot(x, dexp(x, rate = lambda), type = "l", col = "black", lwd = 3,
       main = "Comparación: Exponencial vs Gamma (suma de exponenciales)",
       xlab = "x", ylab = "Densidad",
       ylim = c(0, 1.0))
  
  for (i in seq_along(n_vals)) {
    n <- n_vals[i]
    lines(x, dgamma(x, shape = n, rate = lambda), 
          col = colores[i], lwd = 2, lty = i)
  }
  
  legend("topright", 
         legend = c("Exponencial (n=1)", 
                    paste("Gamma (n=", n_vals[-1], ")", sep = "")),
         col = c("black", colores[-1]), lwd = 2, lty = 1:length(n_vals),
         cex = 0.8)
  
  # Añadir información sobre parámetros
  text(7, 0.9, paste("λ =", lambda), cex = 1.2, font = 2)
  text(7, 0.8, "Gamma(n, λ) = suma de n Exp(λ)", cex = 0.9)
  
  cat("\nInterpretación del gráfico:\n")
  cat("• La exponencial (n=1) es la distribución de un solo evento\n")
  cat("• Gamma(n, λ) es la distribución del tiempo hasta n eventos\n")
  cat("• A medida que n aumenta, la distribución se hace más simétrica\n")
  cat("• Para n grande, se aproxima a una distribución normal\n")
}

# Ejecutar comparación visual
comparacion_distribuciones()

# ============================================================================
# RESUMEN FINAL
# ============================================================================

cat("\n\n======================================================================\n")
cat("RESUMEN FINAL DE TODOS LOS EJERCICIOS\n")
cat("======================================================================\n")

cat("EJERCICIO 1 - TCL PARA GAMMA:\n")
cat("• Se simuló Gamma(α=2.5, λ=1.8) con diferentes tamaños de muestra\n")
cat("• Se verificó que las medias muestrales siguen distribución normal\n")
cat("• Se confirmó que Var(𝑋̄) = σ²/n\n")
cat("• Se observó convergencia a la normalidad para n ≥ 30\n\n")

cat("EJERCICIO 2 - SUMA DE EXPONENCIALES:\n")
cat("• Se verificó que Σ Exp(λ) ~ Gamma(n, λ)\n")
cat("• Se demostró la propiedad para n = 5, 10, 20\n")
cat("• Se observó la evolución de la forma de la distribución Gamma\n")
cat("• Se aplicó el TCL a la suma de exponenciales\n\n")

cat("RELACIÓN ENTRE DISTRIBUCIONES:\n")
cat("1. Exponencial(λ) = Gamma(1, λ)\n")
cat("2. Suma de n Exp(λ) = Gamma(n, λ)\n")
cat("3. Para n grande, Gamma(n, λ) ≈ Normal(n/λ, n/λ²)\n")
cat("4. χ²(k) = Gamma(k/2, 1/2) (caso especial)\n\n")

cat("APLICACIONES PRÁCTICAS:\n")
cat("• Modelado de tiempos de vida y confiabilidad\n")
cat("• Procesos de Poisson y tiempos entre eventos\n")
cat("• Inferencia estadística con distribuciones Gamma\n")
cat("• Verificación empírica de teoremas probabilísticos\n")
```

:::