---
title: "Distribución Ji-cuadrada"
lang: es
---

```{=html}
<style>
main.content {
text-align: justify}
</style>
```

```{r}
#| label: setup
#| echo: false
#| message: false
#| warning: false

library(ggplot2)
library(dplyr)
library(gridExtra)
library(knitr)
library(kableExtra)
library(RColorBrewer)
library(plotly)
library(scales)
library(viridis)

```



La distribución ji-cuadrada (también conocida como chi-cuadrada, denotada como $\chi^2$) es una de las distribuciones de probabilidad continuas más importantes en estadística inferencial. Esta distribución surge en diversos contextos, especialmente en pruebas de bondad de ajuste, pruebas de independencia y en la estimación de varianzas poblacionales.


::: {#def-ji_cuadrada}

Una variable aleatoria continua $X$ sigue una distribución ji-cuadrada con $n$ grados de libertad, denotada como $X \sim \chi^2(n)$, si su función de densidad de probabilidad está dada por:

\begin{equation}
f(x) = \begin{cases}
\frac{1}{\Gamma(n/2)} \left(\frac{1}{2}\right)^{n/2} x^{n/2-1} e^{-x/2} & \text{si } x > 0 \\
0 & \text{en otro caso}
\end{cases}
\end{equation}

donde:

- $x > 0$ es el dominio de la variable aleatoria
- $n > 0$ es el parámetro de grados de libertad
- $\Gamma(n/2)$ es la función gamma evaluada en $n/2$

:::



**El Parámetro: Grados de Libertad (n)**

El único parámetro de la distribución ji-cuadrada es **n**, conocido como los **grados de libertad**. Este parámetro tiene las siguientes características:

- **Dominio**: $n > 0$ (puede ser cualquier número real positivo)
- **Interpretación práctica**: Aunque $n$ puede ser cualquier real positivo, en aplicaciones estadísticas típicamente representa un número entero positivo
- **Símbolo**: Se denota comúnmente como $n$, $\nu$ (nu), o $df$ (degrees of freedom)

**Interpretación de los Grados de Libertad**

Los grados de libertad representan el **número de variables aleatorias independientes** que se suman para formar la distribución ji-cuadrada. Específicamente:

Si $Z_1, Z_2, \ldots, Z_n$ son variables aleatorias independientes e idénticamente distribuidas según una distribución normal estándar $N(0,1)$, entonces:

$$X = Z_1^2 + Z_2^2 + \cdots + Z_n^2 \sim \chi^2(n)$$

Posteriormente verificaremos esta propiedad por medio de una simulación numérica.



## Propiedades de la Función de Densidad de Probabilidad (PDF)


Como se indicó previamente, la función de densidad de probabilidad de la distribución ji-cuadrada con $n$ grados de libertad está definida como:

\begin{equation}
f(x; n) = \begin{cases}
\frac{1}{\Gamma(n/2)} \left(\frac{1}{2}\right)^{n/2} x^{n/2-1} e^{-x/2} & \text{si } x > 0 \\
0 & \text{en otro caso}
\end{cases}
\end{equation}


**Propiedades Fundamentales**

La distribución $\chi^2$ tiene **dominio** estrictamente positivo: $x \in (0, \infty)$. Esta característica surge naturalmente de su construcción como suma de cuadrados de variables aleatorias normales estándar independientes. Esta función toma valores no negativos en su **imagen**: $f(x) \in [0, \infty)$.

### Efecto del Parámetro n en la Distribución

El valor de los grados de libertad $n$ tiene el siguiente efecto en la forma de la distribución:

- **Forma de la distribución**: 

  - Para $n = 1$: Forma de "J" invertida (asimetría extrema hacia la derecha)
  - Para $n = 2$: Distribución exponencial
  - Para $n > 2$: Distribución unimodal con sesgo hacia la derecha
  - Para $n$ grande: Se aproxima a una distribución normal


**Comportamiento en los extremos**

El comportamiento de la PDF en los extremos depende crucialmente del parámetro n:

- **Límite en $x \to 0$**:

  - Para n = 1: $\lim_{x \to 0} f(x) = \infty$
  - Para n = 2: $f(0) = 0.5$
  - Para n > 2: $\lim_{x \to 0} f(x) = 0$

**Límite en $x \to \infty$**: Para todos los valores de n, $\lim_{x \to \infty} f(x) = 0$ debido al factor exponencial $e^{-x/2}$

### Visualización de la PDF para Diferentes Valores de n

```{r}
#| label: pdf-variacion-n
#| fig-cap: "Función de densidad de probabilidad ji-cuadrada para diferentes grados de libertad"

# Definir valores enteros de n y rango de x
n_valores <- c(1, 2, 3, 4, 5, 6, 8, 10, 12, 15)
x_rango <- seq(0.01, 25, length.out = 1000)

# Crear dataframe con todas las combinaciones
df_pdf <- expand.grid(x = x_rango, n = n_valores) |> 
  mutate(
    densidad = dchisq(x, df = n),
    n_factor = factor(n, levels = n_valores, labels = paste("n =", n_valores))
  )

# Gráfico principal con todas las curvas
graf_param <- ggplot(df_pdf, aes(x = x, y = densidad, color = n_factor)) +
  geom_line(linewidth=1.2)+
  scale_color_viridis_d(name = "Grados de\nLibertad") +
  xlim(0, 25) + 
  ylim(0, 0.5) +
  labs(
    title = "Familia de Distribuciones Ji-cuadrada",
    x = "x",
    y = "f(x)"
  )+ 
   theme_minimal() + 
   theme(
         plot.title = element_text(hjust = 0.5, size = 14, face = "bold"),
         plot.subtitle = element_text(hjust = 0.5, size = 12),
         axis.title = element_text(size = 12)
         )

ggplotly(graf_param)
```


**Análisis de casos particulares**

```{r}
#| label: casos-especiales
#| warning: false
#| fig-cap: "Casos especiales: n = 1, 2, 3, 4"

# Casos especiales con análisis detallado
x_especial <- seq(0.01, 12, length.out = 500)

p_casos <- ggplot() +
  geom_function(fun = function(x) dchisq(x, df = 1), 
                aes(color = "n = 1 (J invertida)"), 
                xlim = c(0.01, 12), size = 1.4) +
  geom_function(fun = function(x) dchisq(x, df = 2), 
                aes(color = "n = 2 (Exponencial)"), 
                xlim = c(0.01, 12), size = 1.4) +
  geom_function(fun = function(x) dchisq(x, df = 3), 
                aes(color = "n = 3 (Unimodal)"), 
                xlim = c(0.01, 12), size = 1.4) +
  geom_function(fun = function(x) dchisq(x, df = 4), 
                aes(color = "n = 4 (Moda = 2)"), 
                xlim = c(0.01, 12), size = 1.4) +
  scale_color_manual(
    values = c("#e31a1c", "#1f78b4", "#33a02c", "#ff7f00"),
    name = "Casos\nEspeciales"
  ) +
  xlim(0, 10) + ylim(0, 0.6) +
  labs(
    title = "Casos Especiales de la Distribución Ji-cuadrada",
    subtitle = "Formas características para valores pequeños de n",
    x = "x", y = "f(x)"
  ) +
  # Anotar características específicas
  annotate("text", x = 5, y = 0.55, 
           label = "n = 1: lím[x→0⁺] f(x) = ∞", 
           color = "#e31a1c", size = 3.5, hjust = 0) +
  annotate("text", x = 5, y = 0.5, 
           label = "n = 2: f(x) = 0.5·e^(-x/2)", 
           color = "#1f78b4", size = 3.5, hjust = 0) +
  annotate("text", x = 5, y = 0.45, 
           label = "n = 3: Moda en x = 1", 
           color = "#33a02c", size = 3.5, hjust = 0) +
  annotate("text", x = 5, y = 0.4, 
           label = "n = 4: Moda en x = 2", 
           color = "#ff7f00", size = 3.5, hjust = 0)+
   theme_minimal() + 
   theme(
         plot.title = element_text(hjust = 0.5, size = 14, face = "bold"),
         plot.subtitle = element_text(hjust = 0.5, size = 12),
         axis.title = element_text(size = 12)
         )

print(p_casos)
```

**Interpretación**

**$n=1$**: La distribución presenta forma de "J invertida", monótonamente decreciente. Es la más sesgada de la familia, con varianza máxima relativa a la media.

**$n = 2$**: Adopta forma exponencial $f(x) = \frac{1}{2}e^{-x/2}$. Es el único caso donde la función alcanza un valor finito en el origen.

**$n\geq 3$**: Desarrolla forma unimodal con moda en $x = n - 2$. La distribución se vuelve progresivamente más simétrica conforme aumenta n.


### Aproximación normal para $n$ grandes

Conforme aumentan los grados de libertad, la distribución ji-cuadrada converge hacia una distribución normal con parámetros $\mu = n$ y $\sigma^2 = 2n$. Esta aproximación es prácticamente útil para $n \geq 30$.

```{r}
#| label: aproximacion-normal
#| echo: true
#| fig-cap: "Aproximación a la distribución normal para grados de libertad grandes"

# Comparación con aproximación normal
n_grandes <- c(10, 20, 30, 50)

# Crear subgráficos para cada valor de n
plots_normal <- list()

for (i in seq_along(n_grandes)) {
  n_val <- n_grandes[i]
  
  plots_normal[[i]] <- ggplot() +
    geom_function(fun = function(x) dchisq(x, df = n_val), 
                  aes(color = "Ji-cuadrada"), 
                  xlim = c(max(0, n_val - 4*sqrt(2*n_val)), n_val + 4*sqrt(2*n_val)),
                  size = 1.3) +
    geom_function(fun = function(x) dnorm(x, mean = n_val, sd = sqrt(2*n_val)), 
                  aes(color = "Normal"), 
                  xlim = c(max(0, n_val - 4*sqrt(2*n_val)), n_val + 4*sqrt(2*n_val)),
                  size = 1.3, linetype = "dashed") +
    scale_color_manual(
      values = c("Ji-cuadrada" = "#d62728", "Normal" = "#2ca02c"),
      name = "Distribución"
    ) +
    xlim(max(0, n_val - 4*sqrt(2*n_val)), n_val + 4*sqrt(2*n_val)) +
    labs(
      title = paste("n =", n_val),
      x = "x", y = "f(x)"
    ) +
    theme_minimal() + 
   theme(
         plot.title = element_text(hjust = 0.5, size = 14, face = "bold"),
         plot.subtitle = element_text(hjust = 0.5, size = 12),
         axis.title = element_text(size = 12)
         )
}

# Combinar todos los gráficos
grid.arrange(grobs = plots_normal, ncol = 2, 
             top = "Aproximación Normal: χ²(n) ≈ N(n, 2n)")
```

**Criterios de aproximación**

La aproximación normal es considerada adecuada cuando:

- **$n\geq 30$**: Aproximación general aceptable
- **$n\geq 50$**: Aproximación muy precisa
- **$n\geq 100$**: Prácticamente indistinguible de la normal


### Aditividad

Una propiedad fundamental de la distribución ji-cuadrada es la **aditividad**: si $X_1 \sim \chi^2(n_1)$ y $X_2 \sim \chi^2(n_2)$ son independientes, entonces:

$$X_1 + X_2 \sim \chi^2(n_1 + n_2)$$

Esta propiedad refleja directamente el concepto de grados de libertad como componentes independientes.

### Relaciones con Otras Distribuciones

La distribución ji-cuadrada mantiene relaciones importantes con otras distribuciones:

- **Distribución Gamma**: $\chi^2(n) \equiv \text{Gamma}(n/2, 1/2)$
- **Distribución Normal**: Para n grande, $\chi^2(n) \approx N(n, 2n)$
- **Distribución Exponencial**: $\chi^2(2) \equiv \text{Exponencial}(1/2)$



## Propiedades de la CDF

La función de distribución acumulativa de la distribución ji-cuadrada con $n$ grados de libertad está definida como:

\begin{equation}
F(x) = \frac{1}{\Gamma(n/2)} \int_0^{x}\left(\frac{1}{2}\right)^{n/2} u^{n/2-1} e^{-u/2} du \quad \text{para } x > 0
\end{equation}




**Propiedades Generales**

La CDF ji-cuadrada satisface todas las propiedades de una función de distribución válida:

**Monotonicidad**: $F(x)$ es no decreciente, es decir, si $x_1 < x_2$, entonces $F(x_1) \leq F(x_2)$.

**Límites**: $\lim_{x \to -\infty} F(x) = 0$ y $\lim_{x \to \infty} F(x) = 1$.

**Continuidad por la derecha**: $F(x)$ es continua por la derecha en todos los puntos.

**Dominio específico**: Para $x \leq 0$, $F(x) = 0$, ya que la distribución ji-cuadrada solo toma valores positivos.

**Comportamiento en los extremos.** El comportamiento de la CDF en los extremos proporciona información valiosa sobre las características de la distribución:

- **Para $x \to 0$**: $F(x) \to 0$, independientemente del valor de $n$
- **Para $x \to \infty$**: $F(x) \to 1$, convergencia que es más rápida para valores pequeños de $n$
- **En $x = 0$**: $F(0) = 0$ exactamente

```{r}
#| label: cdf-propiedades-basicas
#| fig-cap: "CDF ji-cuadrada para diferentes grados de libertad"

# Visualización de la CDF para diferentes valores de n
n_valores <- c(1, 2, 3, 5, 8, 12, 15, 20)

# Crear el gráfico usando geom_function
p_cdf_basico <- ggplot() +
  geom_function(fun = function(x) pchisq(x, df = 1), 
                aes(color = "n = 1"), size = 1.3, xlim = c(0, 25)) +
  geom_function(fun = function(x) pchisq(x, df = 2), 
                aes(color = "n = 2"), size = 1.3, xlim = c(0, 25)) +
  geom_function(fun = function(x) pchisq(x, df = 3), 
                aes(color = "n = 3"), size = 1.3, xlim = c(0, 25)) +
  geom_function(fun = function(x) pchisq(x, df = 5), 
                aes(color = "n = 5"), size = 1.3, xlim = c(0, 25)) +
  geom_function(fun = function(x) pchisq(x, df = 8), 
                aes(color = "n = 8"), size = 1.3, xlim = c(0, 25)) +
  geom_function(fun = function(x) pchisq(x, df = 12), 
                aes(color = "n = 12"), size = 1.3, xlim = c(0, 25)) +
  geom_function(fun = function(x) pchisq(x, df = 15), 
                aes(color = "n = 15"), size = 1.3, xlim = c(0, 25)) +
  geom_function(fun = function(x) pchisq(x, df = 20), 
                aes(color = "n = 20"), size = 1.3, xlim = c(0, 25)) +
  scale_color_viridis_d(
    name = "Grados de\nLibertad",
    limits = paste("n =", c(1, 2, 3, 5, 8, 12, 15, 20))
  ) +
  xlim(0, 25) + ylim(0, 1) +
  labs(
    title = "Función de Distribución Acumulativa Ji-cuadrada",
    x = "x", y = "F(x)"
  ) +
  geom_hline(yintercept = c(0.5, 0.95), linetype = "dashed", alpha = 0.6) +
  annotate("text", x = 22, y = 0.52, label = "P = 0.5", size = 4) +
  annotate("text", x = 22, y = 0.97, label = "P = 0.95", size = 4)+
  theme_minimal() + 
  theme(
    plot.title = element_text(hjust = 0.5, size = 14, face = "bold"),
    plot.subtitle = element_text(hjust = 0.5, size = 12),
    axis.title = element_text(size = 12),
    legend.position = "right",
    panel.grid.minor = element_blank()
    )

ggplotly(p_cdf_basico)
```

### Análisis por Grados de Libertad


```{r}
#| label: casos-especiales-cdf
#| fig-cap: "Comportamiento especial de la CDF para n = 1,2,3,4"

# Análisis detallado de casos especiales
p_especiales <- ggplot() +
  geom_function(fun = function(x) pchisq(x, df = 1), 
                aes(color = "n = 1"), size = 1.5, xlim = c(0, 10)) +
  geom_function(fun = function(x) pchisq(x, df = 2), 
                aes(color = "n = 2"), size = 1.5, xlim = c(0, 10)) +
  geom_function(fun = function(x) pchisq(x, df = 3), 
                aes(color = "n = 3"), size = 1.5, xlim = c(0, 10)) +
  geom_function(fun = function(x) pchisq(x, df = 4), 
                aes(color = "n = 4"), size = 1.5, xlim = c(0, 10)) +
  scale_color_manual(
    name = "Grados de\nLibertad",
    values = c("n = 1" = "#e31a1c", "n = 2" = "#1f78b4", 
               "n = 3" = "#33a02c", "n = 4" = "#ff7f00"),
    breaks = c("n = 1", "n = 2", "n = 3", "n = 4")
  ) +
  xlim(0, 10) + ylim(0, 1) +
  labs(
    title = "Casos Especiales de la CDF Ji-cuadrada",
    subtitle = "Comportamiento para valores pequeños de n",
    x = "x", y = "F(x)"
  ) +
  geom_hline(yintercept = 0.5, linetype = "dashed", alpha = 0.6) +
  geom_vline(xintercept = c(1, 2, 3, 4), linetype = "dotted", alpha = 0.4)+
  theme_minimal() + 
  theme(
    plot.title = element_text(hjust = 0.5, size = 14, face = "bold"),
    plot.subtitle = element_text(hjust = 0.5, size = 12),
    axis.title = element_text(size = 12),
    legend.position = "right",
    panel.grid.minor = element_blank()
    )

print(p_especiales)
```


**Interpretación de casos especiales**

**n = 1**: La CDF crece rápidamente desde 0, reflejando la alta concentración de probabilidad cerca del origen que caracteriza la distribución con forma "J invertida".

**n = 2**: Presenta un crecimiento más suave, correspondiente a la distribución exponencial. La probabilidad $P(X \leq 2) = 1 - e^{-1} \approx 0.632$.

**n ≥ 3**: La CDF muestra una forma sigmoidal más pronunciada, con un punto de inflexión que se desplaza hacia la derecha conforme aumenta $n$.


## Relación entre PDF y CDF


La relación entre la función de densidad de probabilidad (PDF) y la función de distribución acumulativa (CDF) está dada por:

$$F'(x) = f(x) \quad \text{y} \quad F(x) = \int_{-\infty}^x f(u) du$$

Para la distribución ji-cuadrada:
$$F(x) = \int_0^x f(u) du = \int_0^x \frac{1}{\Gamma(n/2)} \left(\frac{1}{2}\right)^{n/2} u^{n/2-1} e^{-u/2} du$$

```{r}
#| label: pdf-cdf-relacion
#| fig-cap: "Relación entre PDF y CDF para n = 5"

# Mostrar la relación entre PDF y CDF
n_ejemplo <- 5
x_rango <- seq(0, 15, length.out = 200)
coef <- 0.5  # Factor de escala para la CDF

# Crear datos para sombreado del área bajo la curva
x_area <- seq(0, 8, length.out = 100)
df_area <- data.frame(
  x = x_area,
  y = dchisq(x_area, df = n_ejemplo)
)

p_relacion <- ggplot() +
  stat_function(fun = function(x) dchisq(x, df = n_ejemplo), geom = "area", fill = "lightblue", xlim = c(0, 8)) +
  geom_function(fun = function(x) dchisq(x, df = n_ejemplo), 
                aes(color = "PDF f(x)"), linewidth = 1.4, xlim = c(0, 15)) +
  geom_function(fun = function(x) coef * pchisq(x, df = n_ejemplo), 
                aes(color = "CDF F(x)"), linewidth = 1.4, xlim = c(0, 15)) +
  geom_vline(xintercept = 8, linetype = "dashed", color = "red", alpha = 0.8) +
  annotate("label", x = 9, y = 0.2, label = paste("F(8)=P(X ≤ 8)=", round(pchisq(8, n_ejemplo), 4)), color = "black", size = 4.1)+
  scale_color_manual(
    name = "Función",
    values = c("PDF f(x)" = "#d62728", "CDF F(x)" = "#1f77b4"),
    breaks = c("PDF f(x)", "CDF F(x)")
  ) +
  xlim(0, 15) +
  labs(
    title = "Relación entre PDF y CDF (n = 5)",
    subtitle = "Área azul = F(8) = P(X ≤ 8)",
    x = "x"
  ) +
  scale_y_continuous(name = "Densidad",
                     sec.axis = sec_axis(~ . * (1/coef), name = "Probabilidad acumulada")) +
  theme_minimal() + 
  theme(
    plot.title = element_text(hjust = 0.5, size = 14, face = "bold"),
    plot.subtitle = element_text(hjust = 0.5, size = 12),
    axis.title = element_text(size = 12),
    axis.title.y = element_text(color = "#d62728"),
    axis.title.y.right = element_text(color = "#1f77b4"),
    legend.position = "right",
    panel.grid.minor = element_blank()
    )


print(p_relacion)


```


## Medidas Descriptivas

### Media

La media de la distribución ji-cuadrada con n grados de libertad está dada por:

$$E(X) = \mu = n$$

Esta relación simple y directa indica que la media de la distribución ji-cuadrada es exactamente igual al número de grados de libertad. Esta propiedad surge naturalmente de su construcción como suma de $n$ variables aleatorias normales estándar elevadas al cuadrado, cada una con media 1.

```{r}
#| label: evolucion-media
#| echo: true
#| fig-cap: "Evolución de la media con los grados de libertad"

# Generar datos para el análisis de la media
n_rango <- 1:50
df_media <- data.frame(
  n = n_rango,
  media_teorica = n_rango,
  desv_estandar = sqrt(2 * n_rango)
)

# Gráfico de la media vs n
p_media <- ggplot(df_media, aes(x = n, y = media_teorica)) +
  geom_line(size = 1.5, color = "#2E86AB") +
  geom_point(size = 2, color = "#2E86AB", alpha = 0.7) +
  geom_abline(intercept = 0, slope = 1, linetype = "dashed", alpha = 0.6, color = "gray50") +
  labs(
    title = "Media de la Distribución Ji-cuadrada",
    subtitle = "E(X) = n (relación lineal perfecta)",
    x = "Grados de libertad (n)",
    y = "Media E(X)"
  ) +
  scale_x_continuous(breaks = seq(0, 50, 10)) +
  scale_y_continuous(breaks = seq(0, 50, 10)) +
  annotate("text", x = 40, y = 15, label = "E(X) = n", size = 5, color = "#2E86AB", fontface = "bold")+
  theme_minimal() + 
  theme(
    plot.title = element_text(hjust = 0.5, size = 14, face = "bold"),
    plot.subtitle = element_text(hjust = 0.5, size = 12),
    axis.title = element_text(size = 12),
    legend.position = "right",
    panel.grid.minor = element_blank()
    )

print(p_media)
```

**Visualización con distribuciones**

```{r}
#| label: media-distribuciones
#| echo: true
#| fig-cap: "Media teórica vs observada en las distribuciones"

# Mostrar cómo la media coincide con el centro de masa de las distribuciones
n_ejemplos <- c(3, 8, 15, 25)

p_distribuciones_media <- ggplot() +
  geom_function(fun = function(x) dchisq(x, df = 3), 
                aes(color = "n = 3"), size = 1.2, xlim = c(0, 40)) +
  geom_function(fun = function(x) dchisq(x, df = 8), 
                aes(color = "n = 8"), size = 1.2, xlim = c(0, 40)) +
  geom_function(fun = function(x) dchisq(x, df = 15), 
                aes(color = "n = 15"), size = 1.2, xlim = c(0, 40)) +
  geom_function(fun = function(x) dchisq(x, df = 25), 
                aes(color = "n = 25"), size = 1.2, xlim = c(0, 40)) +
  # Líneas verticales en las medias
  geom_vline(xintercept = 3, color = scales::pal_viridis()(4)[1], linetype = "dashed", alpha = 0.8) +
  geom_vline(xintercept = 8, color = scales::pal_viridis()(4)[2], linetype = "dashed", alpha = 0.8) +
  geom_vline(xintercept = 15, color = scales::pal_viridis()(4)[3], linetype = "dashed", alpha = 0.8) +
  geom_vline(xintercept = 25, color = scales::pal_viridis()(4)[4], linetype = "dashed", alpha = 0.8) +
  scale_color_viridis_d(
    name = "Grados de\nLibertad",
    limits = c("n = 3", "n = 8", "n = 15", "n = 25")
  ) +
  xlim(0, 40) + ylim(0, 0.15) +
  labs(
    title = "Localización de la Media en las Distribuciones",
    subtitle = "Las líneas discontinuas indican E(X) = n para cada distribución",
    x = "x", y = "f(x)") +
  theme_minimal() + 
  theme(
    plot.title = element_text(hjust = 0.5, size = 14, face = "bold"),
    plot.subtitle = element_text(hjust = 0.5, size = 12),
    axis.title = element_text(size = 12),
    legend.position = "right",
    panel.grid.minor = element_blank()
    )

print(p_distribuciones_media)
```


### Moda

La moda de la distribución ji-cuadrada depende del valor de los grados de libertad:

\begin{equation}
\text{Moda} = \begin{cases}
\text{No existe (supremo en } x = 0\text{)} & \text{si } n = 1 \\
0 & \text{si } n = 2 \\
n - 2 & \text{si } n > 2
\end{cases}
\end{equation}

Para $n > 2$, la moda se desplaza linealmente con los grados de libertad, manteniéndose siempre dos unidades por debajo de la media.

**Comportamiento por regiones**

La moda de la distribución ji-cuadrada presenta un comportamiento diferenciado según los grados de libertad:

- **n = 1**: No existe moda en sentido estricto (función monótonamente decreciente)
- **n = 2**: Moda en x = 0
- **n > 2**: Moda = n - 2 (relación lineal)

```{r}
#| label: evolucion-moda
#| echo: true
#| fig-cap: "Evolución de la moda con los grados de libertad"

# Calcular moda para diferentes valores de n
n_moda <- 1:30
df_moda <- data.frame(
  n = n_moda,
  moda = case_when(
    n_moda == 1 ~ NA_real_,  # No existe
    n_moda == 2 ~ 0,
    n_moda > 2 ~ n_moda - 2
  ),
  media = n_moda
)

# Gráfico de la evolución de la moda
p_moda_evolucion <- ggplot(df_moda, aes(x = n)) +
  geom_line(aes(y = moda, color = "Moda"), size = 1.5, na.rm = TRUE) +
  geom_point(aes(y = moda, color = "Moda"), size = 2.5, na.rm = TRUE) +
  geom_line(aes(y = media, color = "Media"), size = 1.2, alpha = 0.7) +
  geom_point(data = filter(df_moda, n == 2), aes(x = n, y = moda), 
             color = "firebrick", size = 4, shape = 17) +
  scale_color_manual(
    name = "Medida",
    values = c("Moda" = "#F28E2B", "Media" = "#4E79A7"),
    breaks = c("Moda", "Media")
  ) +
  scale_x_continuous(breaks = seq(0, 30, 5)) +
  scale_y_continuous(breaks = seq(0, 30, 5)) +
  labs(
    title = "Evolución de la Moda vs Media",
    subtitle = "Moda = n - 2 para n > 2; Moda = 0 para n = 2; No existe para n = 1",
    x = "Grados de libertad (n)",
    y = "Valor"
  ) +
  annotate("text", x = 25, y = 20, label = "Moda = n - 2", 
           color = "#F28E2B", size = 4, fontface = "bold") +
  annotate("text", x = 20, y = 25, label = "Media = n", 
           color = "#4E79A7", size = 4, fontface = "bold") +
  annotate("text", x = 6, y = 2, label = "n = 2:\nModa = 0", 
           color = "#F28E2B", size = 3.5, hjust = 0) +
  annotate("text", x = 1.5, y = 10, label = "n = 1:\nNo existe moda", 
           color = "red", size = 4, hjust = 0)+
  theme_minimal() + 
  theme(
    plot.title = element_text(hjust = 0.5, size = 14, face = "bold"),
    plot.subtitle = element_text(hjust = 0.5, size = 12),
    axis.title = element_text(size = 12),
    legend.position = "right",
    panel.grid.minor = element_blank()
    )

print(p_moda_evolucion)
```

**Visualización de modas en las distribuciones**

```{r}
#| label: moda-distribuciones
#| warning: false
#| fig-cap: "Visualización de las modas en las distribuciones ji-cuadrada"

# Casos especiales de la moda
n_casos_moda <- c(1, 2, 4, 8, 12)
colores_moda <- c("#E31A1C", "#1F78B4", "#33A02C", "#FF7F00", "#6A3D9A")

p_casos_moda <- ggplot() +
  geom_function(fun = function(x) dchisq(x, df = 1), 
                aes(color = "n = 1 (sin moda)"), size = 1.4, xlim = c(0, 20)) +
  geom_function(fun = function(x) dchisq(x, df = 2), 
                aes(color = "n = 2 (moda = 0)"), size = 1.4, xlim = c(0, 20)) +
  geom_function(fun = function(x) dchisq(x, df = 4), 
                aes(color = "n = 4 (moda = 2)"), size = 1.4, xlim = c(0, 20)) +
  geom_function(fun = function(x) dchisq(x, df = 8), 
                aes(color = "n = 8 (moda = 6)"), size = 1.4, xlim = c(0, 20)) +
  geom_function(fun = function(x) dchisq(x, df = 12), 
                aes(color = "n = 12 (moda = 10)"), size = 1.4, xlim = c(0, 20)) +
  # Puntos en las modas
  geom_point(aes(x = 0, y = dchisq(0, 2)), color = "#1F78B4", size = 4) +
  geom_point(aes(x = 2, y = dchisq(2, 4)), color = "#33A02C", size = 4) +
  geom_point(aes(x = 6, y = dchisq(6, 8)), color = "#FF7F00", size = 4) +
  geom_point(aes(x = 10, y = dchisq(10, 12)), color = "#6A3D9A", size = 4) +
  # Líneas verticales en las modas
  geom_vline(xintercept = c(0, 2, 6, 10), linetype = "dashed", alpha = 0.6) +
  scale_color_manual(
    name = "Casos",
    values = setNames(colores_moda, c("n = 1 (sin moda)", "n = 2 (moda = 0)", 
                                     "n = 4 (moda = 2)", "n = 8 (moda = 6)", 
                                     "n = 12 (moda = 10)")),
    breaks = c("n = 1 (sin moda)", "n = 2 (moda = 0)", "n = 4 (moda = 2)", 
               "n = 8 (moda = 6)", "n = 12 (moda = 10)")
  ) +
  xlim(0, 18) + ylim(0, 0.5) +
  labs(
    title = "Localización de las Modas en las Distribuciones",
    subtitle = "Los puntos grandes indican la posición de cada moda",
    x = "x", y = "f(x)"
  )+ 
  theme_minimal() +
  theme(
    plot.title = element_text(hjust = 0.5, size = 14, face = "bold"),
    plot.subtitle = element_text(hjust = 0.5, size = 12),
    axis.title = element_text(size = 12),
    legend.position = "right",
    panel.grid.minor = element_blank()
    )

print(p_casos_moda)
```



### Varianza

La varianza de la distribución ji-cuadrada está dada por:

$$\text{Var}(X) = \sigma^2 = 2n$$

La desviación estándar correspondiente es:

$$\sigma = \sqrt{2n}$$

Esta relación lineal entre la varianza y los grados de libertad indica que la dispersión de la distribución crece proporcionalmente con n.


**Comportamiento Teórico**

La varianza de la distribución ji-cuadrada presenta una relación lineal con los grados de libertad: $\text{Var}(X) = 2n$. Esta propiedad implica que la dispersión crece proporcionalmente con n, pero a una tasa del doble de la media.

```{r}
#| label: evolucion-varianza
#| echo: true
#| fig-cap: "Evolución de la varianza y desviación estándar"

# Análisis de la varianza y desviación estándar
n_var <- 1:50
df_varianza <- data.frame(
  n = n_var,
  varianza = 2 * n_var,
  desv_estandar = sqrt(2 * n_var),
  coef_variacion = sqrt(2 * n_var) / n_var  # CV = σ/μ
)

# Gráfico de varianza y desviación estándar
p_var_desv <- ggplot(df_varianza, aes(x = n)) +
  geom_line(aes(y = varianza, color = "Varianza"), size = 1.5) +
  geom_line(aes(y = desv_estandar, color = "Desviación Estándar"), size = 1.5) +
  geom_point(aes(y = varianza, color = "Varianza"), size = 2, alpha = 0.6) +
  geom_point(aes(y = desv_estandar, color = "Desviación Estándar"), size = 2, alpha = 0.6) +
  scale_color_manual(
    name = "Medida",
    values = c("Varianza" = "#E15759", "Desviación Estándar" = "#76B7B2"),
    breaks = c("Varianza", "Desviación Estándar")
  ) +
  scale_x_continuous(breaks = seq(0, 50, 10)) +
  labs(
    title = "Evolución de la Varianza y Desviación Estándar",
    subtitle = "Var(X) = 2n;  σ = √(2n)",
    x = "Grados de libertad (n)",
    y = "Valor"
  ) +
  annotate("text", x = 30, y = 80, label = "Var(X) = 2n", 
           color = "#E15759", size = 4.5, fontface = "bold") +
  annotate("text", x = 40, y = 15, label = "σ = √(2n)", 
           color = "#76B7B2", size = 4.5, fontface = "bold")+ 
  theme_minimal() +
  theme(
    plot.title = element_text(hjust = 0.5, size = 14, face = "bold"),
    plot.subtitle = element_text(hjust = 0.5, size = 12),
    axis.title = element_text(size = 12),
    legend.position = "right",
    panel.grid.minor = element_blank()
    )

print(p_var_desv)
```

### Coeficiente de Variación

El coeficiente de variación (CV) mide la dispersión relativa y está dado por:
$$CV = \frac{\sigma}{\mu} = \frac{\sqrt{2n}}{n} = \sqrt{\frac{2}{n}}$$

```{r}
#| label: coeficiente-variacion
#| echo: true
#| fig-cap: "Evolución del coeficiente de variación"

# Gráfico del coeficiente de variación
p_cv <- ggplot(df_varianza, aes(x = n, y = coef_variacion)) +
  geom_line(size = 1.5, color = "#AF7AA1") +
  geom_point(size = 2, color = "#AF7AA1", alpha = 0.7) +
  geom_hline(yintercept = c(0.5, 1, 1.5), linetype = "dashed", alpha = 0.5) +
  scale_x_continuous(breaks = seq(0, 50, 10)) +
  scale_y_continuous(breaks = seq(0, 2, 0.5)) +
  labs(
    title = "Coeficiente de Variación",
    subtitle = "CV = σ/μ = √(2/n) - Decrece con √n",
    x = "Grados de libertad (n)",
    y = "Coeficiente de Variación"
  ) +
  annotate("text", x = 45, y = 0.1, label = "CV → 0 cuando n → ∞", 
           color = "#AF7AA1", size = 3.5, fontface = "italic")+ 
  theme_minimal() +
  theme(
    plot.title = element_text(hjust = 0.5, size = 14, face = "bold"),
    plot.subtitle = element_text(hjust = 0.5, size = 12),
    axis.title = element_text(size = 12),
    legend.position = "right",
    panel.grid.minor = element_blank()
    )

print(p_cv)
```



## Ejercicios Propuestos

::: {#exr-simulaciones}

Genera muestras aleatorias de diferentes tamaños desde 100 hasta 10000 observaciones para las distribuciones ji-cuadrada con n = 5, 20 y 50 grados de libertad. En casa caso:

1. Genera una gráfica de convergencia de la media muestral hacia la media teórica a medida que aumenta el tamaño de la muestra.

2. Genera una gráfica de convergencia de la varianza muestral hacia la varianza teórica a medida que aumenta el tamaño de la muestra.

3. Para el tamaño de muestra más grande, genera un histograma de la muestra junto con la función de densidad teórica superpuesta.

:::


::: {#exr-tcl_ji}

Para diferentes tamaños de muestra verifica numéricamente el Teorema Central del Límite aplicado a la distribución ji-cuadrada, elige cualquier valor de los grados de libertad.

:::

::: {#exr-suma_normal_cuadrada}

Mediante simulaciones numéricas, verifica la propiedad de aditividad de la distribución ji-cuadrada sumando variables aleatorias normales estándar elevadas al cuadrado. Compara los resultados con la distribución ji-cuadrada teórica.

:::

::: {#exr-aproximacion_normal}

Mediante simulaciones numéricas, verifica la aproximación normal de la distribución ji-cuadrada para diferentes valores de n (por ejemplo, n = 10, 30, 50, 100). Compara las distribuciones muestrales con la normal teórica.

:::

::: {#exr-suma_ji}

Por medio de simulaciones numéricas, verifica la propiedad de aditividad de la distribución ji-cuadrada sumando dos variables aleatorias ji-cuadrada independientes. Compara los resultados con la distribución ji-cuadrada teórica.





```{r}
# EJERCICIOS DE SIMULACIÓN - DISTRIBUCIÓN JI-CUADRADA

# ============================================================================
# EJERCICIO 1: Simulaciones de convergencia
# ============================================================================

# Función para realizar las simulaciones de convergencia
simulacion_convergencia_ji_cuadrada <- function(grados_libertad) {
  # Parámetros teóricos
  media_teorica <- grados_libertad
  varianza_teorica <- 2 * grados_libertad
  
  # Tamaños de muestra
  tamanos_muestra <- seq(100, 10000, by = 100)
  
  # Vectores para almacenar resultados
  medias_muestrales <- numeric(length(tamanos_muestra))
  varianzas_muestrales <- numeric(length(tamanos_muestra))
  
  cat("\n=== SIMULACIÓN PARA χ²(", grados_libertad, ") ===\n", sep = "")
  cat("Media teórica:", media_teorica, "\n")
  cat("Varianza teórica:", varianza_teorica, "\n\n")
  
  # Realizar simulaciones para cada tamaño de muestra
  for (i in seq_along(tamanos_muestra)) {
    n <- tamanos_muestra[i]
    
    # Generar muestra
    muestra <- rchisq(n, df = grados_libertad)
    
    # Calcular estadísticas
    medias_muestrales[i] <- mean(muestra)
    varianzas_muestrales[i] <- var(muestra)
    
    if (i %% 10 == 0) {
      cat("n =", n, "| Media muestral:", round(medias_muestrales[i], 3),
          "| Varianza muestral:", round(varianzas_muestrales[i], 3), "\n")
    }
  }
  
  # Configurar espacio para gráficos
  par(mfrow = c(2, 2))
  
  # 1. Gráfica de convergencia de la media muestral
  plot(tamanos_muestra, medias_muestrales, type = "l", col = "blue", lwd = 2,
       main = paste("Convergencia de la Media - χ²(", grados_libertad, ")", sep = ""),
       xlab = "Tamaño de muestra (n)", ylab = "Media muestral",
       ylim = c(media_teorica * 0.8, media_teorica * 1.2))
  abline(h = media_teorica, col = "red", lwd = 2, lty = 2)
  grid()
  
  # Agregar banda de error (2 desviaciones estándar del error estándar)
  error_estandar <- sqrt(varianza_teorica / tamanos_muestra)
  lines(tamanos_muestra, media_teorica + 2 * error_estandar, 
        col = "orange", lwd = 1, lty = 3)
  lines(tamanos_muestra, media_teorica - 2 * error_estandar, 
        col = "orange", lwd = 1, lty = 3)
  
  legend("topright", 
         legend = c("Media muestral", "Media teórica", "Banda de ±2SE"),
         col = c("blue", "red", "orange"), lwd = c(2, 2, 1), lty = c(1, 2, 3))
  
  # 2. Gráfica de convergencia de la varianza muestral
  plot(tamanos_muestra, varianzas_muestrales, type = "l", col = "darkgreen", lwd = 2,
       main = paste("Convergencia de la Varianza - χ²(", grados_libertad, ")", sep = ""),
       xlab = "Tamaño de muestra (n)", ylab = "Varianza muestral",
       ylim = c(varianza_teorica * 0.7, varianza_teorica * 1.3))
  abline(h = varianza_teorica, col = "red", lwd = 2, lty = 2)
  grid()
  
  # Error teórico de la varianza muestral (aproximación)
  error_var <- sqrt(2 * varianza_teorica^2 / (tamanos_muestra - 1))
  lines(tamanos_muestra, varianza_teorica + 2 * error_var, 
        col = "orange", lwd = 1, lty = 3)
  lines(tamanos_muestra, varianza_teorica - 2 * error_var, 
        col = "orange", lwd = 1, lty = 3)
  
  legend("topright", 
         legend = c("Varianza muestral", "Varianza teórica", "Banda de ±2SE"),
         col = c("darkgreen", "red", "orange"), lwd = c(2, 2, 1), lty = c(1, 2, 3))
  
  # 3. Histograma para el tamaño de muestra más grande
  n_max <- max(tamanos_muestra)
  muestra_grande <- rchisq(n_max, df = grados_libertad)
  
  hist(muestra_grande, breaks = 50, freq = FALSE, 
       col = "lightblue", border = "white",
       main = paste("Distribución χ²(", grados_libertad, ") - n = ", n_max, sep = ""),
       xlab = "Valor", ylab = "Densidad")
  
  # Superponer densidad teórica
  x <- seq(0, max(muestra_grande) * 1.1, length.out = 1000)
  y <- dchisq(x, df = grados_libertad)
  lines(x, y, col = "red", lwd = 2)
  
  legend("topright", 
         legend = c("Densidad muestral", "Densidad teórica"),
         fill = c("lightblue", NA), border = c("white", NA),
         col = c(NA, "red"), lwd = c(NA, 2), lty = c(NA, 1))
  
  # 4. Q-Q plot para verificar la distribución
  qqplot(qchisq(ppoints(n_max), df = grados_libertad), muestra_grande,
         main = paste("Q-Q Plot χ²(", grados_libertad, ")", sep = ""),
         xlab = "Cuantiles teóricos", ylab = "Cuantiles muestrales",
         pch = 19, cex = 0.5, col = "blue")
  abline(0, 1, col = "red", lwd = 2)
  
  par(mfrow = c(1, 1))
  
  # Devolver resultados
  return(list(
    tamanos = tamanos_muestra,
    medias = medias_muestrales,
    varianzas = varianzas_muestrales,
    media_teorica = media_teorica,
    varianza_teorica = varianza_teorica
  ))
}

# Ejecutar simulaciones para diferentes grados de libertad
cat("======================================================================\n")
cat("EJERCICIO 1: SIMULACIONES DE CONVERGENCIA JI-CUADRADA\n")
cat("======================================================================\n")

grados_libertad_lista <- c(5, 20, 50)

# Realizar simulaciones para cada valor de grados de libertad
resultados <- list()
for (i in seq_along(grados_libertad_lista)) {
  resultados[[i]] <- simulacion_convergencia_ji_cuadrada(grados_libertad_lista[i])
  
  # Pausa entre gráficos
  if (i < length(grados_libertad_lista)) {
    cat("\nPresiona Enter para continuar con el siguiente gráfico...")
    readline()
  }
}

# ============================================================================
# EJERCICIO 2: Verificación del Teorema Central del Límite
# ============================================================================

verificar_tcl_ji_cuadrada <- function(grados_libertad = 10) {
  cat("\n======================================================================\n")
  cat("EJERCICIO 2: VERIFICACIÓN DEL TEOREMA CENTRAL DEL LÍMITE\n")
  cat("Distribución: χ²(", grados_libertad, ")\n", sep = "")
  cat("======================================================================\n")
  
  # Parámetros teóricos de la distribución χ²
  media_teorica <- grados_libertad
  varianza_teorica <- 2 * grados_libertad
  
  # Diferentes tamaños de muestra para las medias
  tamanos_muestra <- c(5, 10, 30, 50, 100)
  num_simulaciones <- 1000
  
  # Configurar espacio para gráficos
  par(mfrow = c(3, 2))
  
  for (n in tamanos_muestra) {
    # Generar medias muestrales
    medias <- numeric(num_simulaciones)
    
    for (i in 1:num_simulaciones) {
      muestra <- rchisq(n, df = grados_libertad)
      medias[i] <- mean(muestra)
    }
    
    # Parámetros de la distribución de medias según TCL
    media_medias <- media_teorica
    sd_medias <- sqrt(varianza_teorica / n)
    
    # Crear histograma
    hist(medias, breaks = 30, freq = FALSE, 
         col = "lightblue", border = "white",
         main = paste("Distribución de Medias - n =", n),
         xlab = "Media muestral", ylab = "Densidad")
    
    # Superponer curva normal teórica según TCL
    x <- seq(min(medias), max(medias), length.out = 1000)
    y <- dnorm(x, mean = media_medias, sd = sd_medias)
    lines(x, y, col = "red", lwd = 2)
    
    # Agregar estadísticas
    sesgo <- moments::skewness(medias)
    curtosis <- moments::kurtosis(medias)
    
    legend("topright", 
           legend = c(paste("Media:", round(mean(medias), 3)),
                      paste("SD:", round(sd(medias), 3)),
                      paste("Sesgo:", round(sesgo, 3)),
                      paste("Curtosis:", round(curtosis, 3))),
           bg = "white", cex = 0.8)
    
    # Línea para la media teórica
    abline(v = media_medias, col = "darkgreen", lwd = 2, lty = 2)
  }
  
  # Último gráfico: Q-Q plot para el mayor n
  n_max <- max(tamanos_muestra)
  medias_grande <- numeric(num_simulaciones)
  
  for (i in 1:num_simulaciones) {
    muestra <- rchisq(n_max, df = grados_libertad)
    medias_grande[i] <- mean(muestra)
  }
  
  # Estandarizar
  medias_estandarizadas <- (medias_grande - media_teorica) / 
                           sqrt(varianza_teorica / n_max)
  
  qqnorm(medias_estandarizadas, main = paste("Q-Q Plot Medias Estandarizadas\nn =", n_max),
         pch = 19, cex = 0.6, col = "blue")
  qqline(medias_estandarizadas, col = "red", lwd = 2)
  
  # Prueba de normalidad
  shapiro_test <- shapiro.test(medias_estandarizadas)
  mtext(paste("Shapiro-Wilk p =", round(shapiro_test$p.value, 4)), 
        side = 3, line = 0.5, cex = 0.8)
  
  par(mfrow = c(1, 1))
  
  cat("\nResumen TCL para χ²(", grados_libertad, "):\n", sep = "")
  cat("Media poblacional:", media_teorica, "\n")
  cat("Varianza poblacional:", varianza_teorica, "\n")
  cat("Para n → ∞, las medias muestrales se distribuyen aprox. N(", 
      media_teorica, ", ", varianza_teorica, "/n)\n", sep = "")
}

# Ejecutar verificación del TCL
verificar_tcl_ji_cuadrada(grados_libertad = 10)

# ============================================================================
# EJERCICIO 3: Propiedad de aditividad - Suma de normales estándar al cuadrado
# ============================================================================

verificar_aditividad_normales <- function(k = 10) {
  cat("\n======================================================================\n")
  cat("EJERCICIO 3: SUMA DE NORMALES ESTÁNDAR AL CUADRADO\n")
  cat("Suma de", k, "variables N(0,1)² ~ χ²(", k, ")\n", sep = "")
  cat("======================================================================\n")
  
  n_sim <- 10000
  
  # Método 1: Generar directamente χ²(k)
  muestra_directa <- rchisq(n_sim, df = k)
  
  # Método 2: Sumar k variables N(0,1) al cuadrado
  muestra_suma <- numeric(n_sim)
  
  for (i in 1:n_sim) {
    # Generar k variables normales estándar
    normales <- rnorm(k, mean = 0, sd = 1)
    # Elevar al cuadrado y sumar
    muestra_suma[i] <- sum(normales^2)
  }
  
  # Configurar espacio para gráficos
  par(mfrow = c(2, 2))
  
  # 1. Histograma comparativo
  hist(muestra_directa, breaks = 50, freq = FALSE, 
       col = rgb(0, 0, 1, 0.5), border = "white",
       main = paste("Comparación: χ²(", k, ") vs Suma de N(0,1)²", sep = ""),
       xlab = "Valor", ylab = "Densidad",
       xlim = range(c(muestra_directa, muestra_suma)))
  
  hist(muestra_suma, breaks = 50, freq = FALSE, 
       col = rgb(1, 0, 0, 0.5), border = "white", add = TRUE)
  
  # Curva teórica
  x <- seq(0, max(c(muestra_directa, muestra_suma)), length.out = 1000)
  y <- dchisq(x, df = k)
  lines(x, y, col = "darkgreen", lwd = 3)
  
  legend("topright", 
         legend = c(paste("Directo χ²(", k, ")", sep = ""), 
                    paste("Suma de", k, "N(0,1)²"),
                    "Densidad teórica"),
         fill = c(rgb(0, 0, 1, 0.5), rgb(1, 0, 0, 0.5), NA),
         border = c("white", "white", NA),
         col = c(NA, NA, "darkgreen"), lwd = c(NA, NA, 3))
  
  # 2. Q-Q plot comparativo
  qqplot(muestra_directa, muestra_suma,
         main = "Q-Q Plot: Directo vs Suma",
         xlab = paste("Cuantiles χ²(", k, ") directo", sep = ""),
         ylab = paste("Cuantiles suma de", k, "N(0,1)²"),
         pch = 19, cex = 0.5, col = "blue")
  abline(0, 1, col = "red", lwd = 2)
  
  # 3. Función de distribución acumulada (CDF)
  plot(ecdf(muestra_directa), col = "blue", lwd = 2,
       main = "Función de Distribución Acumulada",
       xlab = "Valor", ylab = "Probabilidad acumulada")
  lines(ecdf(muestra_suma), col = "red", lwd = 2, lty = 2)
  
  # CDF teórica
  lines(x, pchisq(x, df = k), col = "darkgreen", lwd = 2, lty = 3)
  
  legend("bottomright", 
         legend = c(paste("Directo χ²(", k, ")", sep = ""), 
                    paste("Suma de", k, "N(0,1)²"),
                    "CDF teórica"),
         col = c("blue", "red", "darkgreen"), 
         lwd = 2, lty = c(1, 2, 3))
  
  # 4. Estadísticas comparativas
  stats_directa <- c(mean(muestra_directa), sd(muestra_directa), 
                     moments::skewness(muestra_directa),
                     moments::kurtosis(muestra_directa))
  
  stats_suma <- c(mean(muestra_suma), sd(muestra_suma),
                  moments::skewness(muestra_suma),
                  moments::kurtosis(muestra_suma))
  
  stats_teorica <- c(k, sqrt(2*k), sqrt(8/k), 3 + 12/k)
  
  # Crear tabla comparativa
  estadisticas <- data.frame(
    Estadistico = c("Media", "Desviación", "Sesgo", "Curtosis"),
    Teorico = round(stats_teorica, 4),
    Directo = round(stats_directa, 4),
    Suma = round(stats_suma, 4),
    Dif_Directo = round(abs(stats_directa - stats_teorica), 4),
    Dif_Suma = round(abs(stats_suma - stats_teorica), 4)
  )
  
  # Mostrar tabla
  cat("\nComparación de estadísticas (n =", n_sim, "):\n")
  print(estadisticas)
  
  # Prueba KS para comparar distribuciones
  ks_test <- ks.test(muestra_directa, muestra_suma)
  cat("\nPrueba Kolmogorov-Smirnov:\n")
  cat("  D =", round(ks_test$statistic, 4), "\n")
  cat("  p-value =", round(ks_test$p.value, 4), "\n")
  
  if (ks_test$p.value > 0.05) {
    cat("  Conclusión: No hay evidencia para rechazar que son la misma distribución ✓\n")
  } else {
    cat("  Conclusión: Hay evidencia de diferencia entre las distribuciones ✗\n")
  }
  
  par(mfrow = c(1, 1))
}

# Ejecutar verificación de aditividad con normales
verificar_aditividad_normales(k = 10)

# ============================================================================
# EJERCICIO 4: Aproximación normal de la distribución ji-cuadrada
# ============================================================================

verificar_aproximacion_normal <- function(grados_libertad_lista = c(10, 30, 50, 100)) {
  cat("\n======================================================================\n")
  cat("EJERCICIO 4: APROXIMACIÓN NORMAL DE LA DISTRIBUCIÓN JI-CUADRADA\n")
  cat("======================================================================\n")
  
  n_sim <- 10000
  
  # Configurar espacio para gráficos
  par(mfrow = c(2, 2))
  
  for (k in grados_libertad_lista) {
    # Generar muestra de χ²(k)
    muestra <- rchisq(n_sim, df = k)
    
    # Estandarizar según aproximación normal
    # Para k grande: χ²(k) ≈ N(k, 2k)
    muestra_estandarizada <- (muestra - k) / sqrt(2 * k)
    
    # Crear histograma
    hist(muestra_estandarizada, breaks = 50, freq = FALSE,
         col = "lightblue", border = "white",
         main = paste("χ²(", k, ") Estandarizada", sep = ""),
         xlab = "Valor estandarizado", ylab = "Densidad",
         xlim = c(-4, 4))
    
    # Superponer curva N(0,1)
    x <- seq(-4, 4, length.out = 1000)
    y <- dnorm(x)
    lines(x, y, col = "red", lwd = 2)
    
    # Q-Q plot para normalidad
    qqnorm(muestra_estandarizada, main = paste("Q-Q Plot χ²(", k, ")", sep = ""),
           pch = 19, cex = 0.5, col = "blue")
    qqline(muestra_estandarizada, col = "red", lwd = 2)
    
    # Prueba de normalidad
    shapiro_test <- shapiro.test(muestra_estandarizada)
    mtext(paste("Shapiro-Wilk p =", round(shapiro_test$p.value, 4)),
          side = 3, line = 0.5, cex = 0.7)
    
    # Calcular medidas de asimetría y curtosis
    sesgo <- moments::skewness(muestra_estandarizada)
    curtosis <- moments::kurtosis(muestra_estandarizada)
    
    legend("topleft", 
           legend = c(paste("Sesgo:", round(sesgo, 3)),
                      paste("Curtosis:", round(curtosis, 3)),
                      paste("Normal: 0, 3")),
           bg = "white", cex = 0.8)
  }
  
  par(mfrow = c(1, 1))
  
  # Tabla resumen de la aproximación
  cat("\nResumen de la aproximación normal para χ²(k):\n")
  cat("k\tSesgo Teórico\tCurtosis Teórica\tObservación\n")
  cat("----------------------------------------------------------\n")
  
  for (k in grados_libertad_lista) {
    sesgo_teorico <- sqrt(8/k)
    curtosis_teorica <- 3 + 12/k
    
    # Generar muestra para calcular valores observados
    muestra_temp <- rchisq(10000, df = k)
    muestra_est <- (muestra_temp - k) / sqrt(2*k)
    
    sesgo_obs <- moments::skewness(muestra_est)
    curtosis_obs <- moments::kurtosis(muestra_est)
    
    observacion <- ifelse(k >= 30, "Buena aproximación", 
                          ifelse(k >= 10, "Aproximación moderada", 
                                 "Mala aproximación"))
    
    cat(k, "\t", round(sesgo_teorico, 3), "\t\t", 
        round(curtosis_teorica, 3), "\t\t", observacion, "\n")
  }
  
  cat("\nRegla práctica: Para k ≥ 30, χ²(k) ≈ N(k, 2k) es una buena aproximación.\n")
}

# Ejecutar verificación de aproximación normal
verificar_aproximacion_normal()

# ============================================================================
# EJERCICIO 5: Propiedad de aditividad - Suma de ji-cuadradas independientes
# ============================================================================

verificar_aditividad_ji_cuadrada <- function(k1 = 5, k2 = 10) {
  cat("\n======================================================================\n")
  cat("EJERCICIO 5: SUMA DE VARIABLES JI-CUADRADA INDEPENDIENTES\n")
  cat("χ²(", k1, ") + χ²(", k2, ") ~ χ²(", k1 + k2, ")\n", sep = "")
  cat("======================================================================\n")
  
  n_sim <- 10000
  
  # Método 1: Generar directamente χ²(k1 + k2)
  muestra_directa <- rchisq(n_sim, df = k1 + k2)
  
  # Método 2: Sumar χ²(k1) y χ²(k2) independientes
  muestra_suma <- rchisq(n_sim, df = k1) + rchisq(n_sim, df = k2)
  
  # Configurar espacio para gráficos
  par(mfrow = c(2, 2))
  
  # 1. Histograma comparativo
  hist(muestra_directa, breaks = 50, freq = FALSE,
       col = rgb(0, 0, 1, 0.5), border = "white",
       main = paste("Comparación: χ²(", k1+k2, ") vs Suma χ²(", k1, ")+χ²(", k2, ")", 
                    sep = ""),
       xlab = "Valor", ylab = "Densidad",
       xlim = range(c(muestra_directa, muestra_suma)))
  
  hist(muestra_suma, breaks = 50, freq = FALSE,
       col = rgb(1, 0, 0, 0.5), border = "white", add = TRUE)
  
  # Curva teórica
  x <- seq(0, max(c(muestra_directa, muestra_suma)), length.out = 1000)
  y <- dchisq(x, df = k1 + k2)
  lines(x, y, col = "darkgreen", lwd = 3)
  
  legend("topright", 
         legend = c(paste("Directo χ²(", k1+k2, ")", sep = ""),
                    paste("Suma χ²(", k1, ")+χ²(", k2, ")", sep = ""),
                    "Densidad teórica"),
         fill = c(rgb(0, 0, 1, 0.5), rgb(1, 0, 0, 0.5), NA),
         border = c("white", "white", NA),
         col = c(NA, NA, "darkgreen"), lwd = c(NA, NA, 3))
  
  # 2. Q-Q plot comparativo
  qqplot(muestra_directa, muestra_suma,
         main = "Q-Q Plot: Directo vs Suma",
         xlab = paste("Cuantiles χ²(", k1+k2, ") directo", sep = ""),
         ylab = paste("Cuantiles suma χ²(", k1, ")+χ²(", k2, ")", sep = ""),
         pch = 19, cex = 0.5, col = "blue")
  abline(0, 1, col = "red", lwd = 2)
  
  # 3. Función de distribución acumulada (CDF)
  plot(ecdf(muestra_directa), col = "blue", lwd = 2,
       main = "Función de Distribución Acumulada",
       xlab = "Valor", ylab = "Probabilidad acumulada")
  lines(ecdf(muestra_suma), col = "red", lwd = 2, lty = 2)
  
  # CDF teórica
  lines(x, pchisq(x, df = k1 + k2), col = "darkgreen", lwd = 2, lty = 3)
  
  legend("bottomright", 
         legend = c(paste("Directo χ²(", k1+k2, ")", sep = ""),
                    paste("Suma χ²(", k1, ")+χ²(", k2, ")", sep = ""),
                    "CDF teórica"),
         col = c("blue", "red", "darkgreen"), 
         lwd = 2, lty = c(1, 2, 3))
  
  # 4. Estadísticas comparativas
  stats_directa <- c(mean(muestra_directa), sd(muestra_directa),
                     moments::skewness(muestra_directa),
                     moments::kurtosis(muestra_directa))
  
  stats_suma <- c(mean(muestra_suma), sd(muestra_suma),
                  moments::skewness(muestra_suma),
                  moments::kurtosis(muestra_suma))
  
  k_total <- k1 + k2
  stats_teorica <- c(k_total, sqrt(2*k_total), sqrt(8/k_total), 3 + 12/k_total)
  
  # Mostrar estadísticas
  cat("\nEstadísticas comparativas (n =", n_sim, "):\n")
  cat("                          Teórico      Directo      Suma\n")
  cat("--------------------------------------------------------\n")
  cat(sprintf("Media               %8.3f    %8.3f    %8.3f\n",
              stats_teorica[1], stats_directa[1], stats_suma[1]))
  cat(sprintf("Desviación estándar %8.3f    %8.3f    %8.3f\n",
              stats_teorica[2], stats_directa[2], stats_suma[2]))
  cat(sprintf("Sesgo               %8.3f    %8.3f    %8.3f\n",
              stats_teorica[3], stats_directa[3], stats_suma[3]))
  cat(sprintf("Curtosis            %8.3f    %8.3f    %8.3f\n",
              stats_teorica[4], stats_directa[4], stats_suma[4]))
  
  # Prueba de igualdad de distribuciones
  ks_test <- ks.test(muestra_directa, muestra_suma)
  cat("\nPrueba Kolmogorov-Smirnov:\n")
  cat("  D =", round(ks_test$statistic, 4), "\n")
  cat("  p-value =", round(ks_test$p.value, 4), "\n")
  
  if (ks_test$p.value > 0.05) {
    cat("  Conclusión: Se verifica la propiedad de aditividad ✓\n")
  } else {
    cat("  Conclusión: Hay evidencia contra la propiedad de aditividad ✗\n")
  }
  
  # Verificación adicional con diferentes combinaciones
  cat("\nVerificación con otras combinaciones:\n")
  combinaciones <- list(c(2, 3), c(5, 5), c(10, 15), c(20, 30))
  
  for (comb in combinaciones) {
    k1_temp <- comb[1]
    k2_temp <- comb[2]
    
    # Generar muestras
    muestra1 <- rchisq(5000, df = k1_temp)
    muestra2 <- rchisq(5000, df = k2_temp)
    suma_temp <- muestra1 + muestra2
    directa_temp <- rchisq(5000, df = k1_temp + k2_temp)
    
    # Prueba KS
    ks_temp <- ks.test(suma_temp, directa_temp)
    
    cat(sprintf("  χ²(%d) + χ²(%d) ~ χ²(%d): p = %.4f %s\n",
                k1_temp, k2_temp, k1_temp+k2_temp,
                ks_temp$p.value,
                ifelse(ks_temp$p.value > 0.05, "✓", "✗")))
  }
  
  par(mfrow = c(1, 1))
}

# Ejecutar verificación de aditividad de ji-cuadradas
verificar_aditividad_ji_cuadrada(k1 = 5, k2 = 10)

# ============================================================================
# RESUMEN FINAL
# ============================================================================

cat("\n======================================================================\n")
cat("RESUMEN DE TODOS LOS EJERCICIOS COMPLETADOS\n")
cat("======================================================================\n")

cat("Se han realizado las siguientes simulaciones y verificaciones:\n")
cat("1. Convergencia de media y varianza para χ²(5), χ²(20), χ²(50)\n")
cat("2. Verificación del Teorema Central del Límite para χ²(10)\n")
cat("3. Propiedad: Suma de k N(0,1)² ~ χ²(k)\n")
cat("4. Aproximación normal: χ²(k) ≈ N(k, 2k) para k grande\n")
cat("5. Propiedad de aditividad: χ²(k1) + χ²(k2) ~ χ²(k1+k2)\n\n")

cat("CONCLUSIONES PRINCIPALES:\n")
cat("• La distribución ji-cuadrada tiene propiedades matemáticas bien definidas\n")
cat("• El TCL se aplica a las medias muestrales de distribuciones ji-cuadrada\n")
cat("• La suma de variables ji-cuadrada independientes es ji-cuadrada\n")
cat("• Para grados de libertad altos (k ≥ 30), se puede usar aproximación normal\n")
cat("• Las simulaciones numéricas confirman los resultados teóricos\n")





```

:::

